ACORDAO-COMPLETO-2523582

ACÓRDÃO 9255/2022 ATA 41/2022 - PRIMEIRA CÂMARA

VISTOS, relatados e discutidos estes autos de tomada de contas especial instaurada por determinação do Acórdão 3.103/2013Plenário, contra José Carlos Dorsa Vieira Pontes, Marcelino Chehoud Ibrahim e DD Serviços Médicos S/S; em razão de pagamentos irregulares no Contrato 9/2011, celebrado entre o Hospital Universitário Maria Aparecida Pedrossian, da Fundação Universidade Federal de Mato Grosso do Sul (HUMAP/UFMS) e a empresa Wanderley e Daige Serviços Médicos S/S (atual DD Serviços Médicos S/S) , para prestação de serviços especializados em Cardiologia Intervencionista e Hemodinâmica;
ACORDAM os Ministros do Tribunal de Contas da União, reunidos em sessão da 1ª Câmara, diante das razões expostas pelo relator, em:
9.1. considerar revel, para todos os efeitos, o espólio de José Carlos Dorsa Vieira Pontes, nos termos do art. 12, § 3º, da Lei 8.443/1992;
9.2. acolher parcialmente as alegações de defesa de Marcelino Chehould Ibrahim; 
9.3. rejeitar as alegações de defesa de Wanderley e Daige Serviços Médicos S/S (atual DD Serviços Médicos S/S) ;
9.4. julgar irregulares as contas de José Carlos Dorsa Vieira Pontes, Marcelino Chehould Ibrahim e Wanderley e Daige Serviços Médicos S/S (atual DD Serviços Médicos S/S) , nos termos dos arts. 1º, inciso I, 16, inciso III, alíneas b e c, da Lei 8.443/1992, c/c os arts. 19 e 23, inciso III, da mesma Lei,, condenando o espólio do primeiro, solidariamente com demais responsáveis, ao pagamento das importâncias a seguir especificadas, atualizadas monetariamente e acrescidas dos juros de mora, calculados a partir das datas discriminadas até a data da efetiva quitação do débito, fixando-lhes o prazo de quinze dias, para que comprovem, perante o Tribunal (art. 214, inciso III, alínea 'a' do RI/TCU) , o recolhimento das referidas quantias à Fundação Universidade Federal de Mato Grosso do Sul: 
9.4.1. débito solidário relacionado a José Carlos Dorsa Vieira Pontes e Wanderley e Daige Serviços Médicos S/S (atual DD Serviços Médicos S/S) :
	DATA DA OCORRÊNCIA
	 VALOR (R$) 
	 D/C 

	09/09/2011
	           4.229,70 
	D

	09/09/2011
	         13.304,90 
	D

	07/10/2011
	         19.305,55 
	D

	17/11/2011
	         28.839,80 
	D

	19/12/2011
	         51.096,07 
	D

	25/01/2012
	         30.958,91 
	D

	07/03/2012
	         40.241,18 
	D

	20/04/2012
	         30.554,91 
	D

	06/06/2012
	         98.386,14 
	D

	09/08/2012
	         44.279,85 
	D

	09/08/2012
	         70.400,07 
	D

	17/09/2012
	         72.301,77 
	D

	25/10/2012
	         64.335,96 
	D

	25/10/2012
	         46.175,22 
	D

	30/11/2012
	         52.629,82 
	D

	20/12/2012
	         45.760,79 
	D

	08/02/2013
	         41.856,09 
	D

	28/02/2013
	         44.210,29 
	D

	09/08/2013
	         31.453,50 
	D

	16/08/2013
	         36.140,84 
	D

	22/08/2013
	         42.529,84 
	D

	26/09/2013
	         24.461,13 
	D

9.4.2. débito solidário relacionado a José Carlos Dorsa Vieira Pontes, Marcelino Chehould Ibrahim e Wanderley e Daige Serviços Médicos S/S (atual DD Serviços Médicos S/S) :
	DATA DA OCORRÊNCIA
	 VALOR (R$) 
	 D/C 

	864,40
	1/11/11
	D

	621,40
	2/11/11
	D

	621,40
	4/11/11
	D

	864,40
	4/11/11
	D

	710,00
	5/11/11
	D

	621,40
	7/11/11
	D

	621,40
	10/11/11
	D

	516,00
	11/11/11
	D

	661,00
	16/11/11
	D

	989,20
	16/11/11
	D

	621,40
	17/11/11
	D

	621,40
	17/11/11
	D

	621,40
	22/11/11
	D

	621,40
	22/11/11
	D

	621,40
	27/11/11
	D

	2.892,90
	27/11/11
	D

	661,00
	30/11/11
	D

	621,40
	1/12/11
	D

	661,00
	6/12/11
	D

	621,40
	12/12/11
	D

	621,40
	13/12/11
	D

	621,40
	15/12/11
	D

	703,30
	16/12/11
	D

	621,40
	19/12/11
	D

	710,00
	19/12/11
	D

	516,00
	23/12/11
	D

	703,30
	23/12/11
	D

	621,40
	27/12/11
	D

	621,40
	28/12/11
	D

	1.850,55
	4/1/12
	D

	621,40
	4/1/12
	D

	621,40
	9/1/12
	D

	621,40
	16/1/12
	D

	864,40
	17/1/12
	D

	621,40
	23/1/12
	D

	710,00
	23/1/12
	D

	621,40
	25/1/12
	D

	864,40
	27/1/12
	D

	621,40
	27/1/12
	D

	621,40
	30/1/12
	D

9.5. aplicar a Marcelino Chehould Ibrahim e à sociedade empresária Wanderley e Daige Serviços Médicos S/S (atual DD Serviços Médicos S/S) multas individuais previstas no art. 57 da Lei 8.443/1992, nos valores a seguir especificados, fixando-lhes o prazo de quinze dias, a contar da notificação, para comprovarem, perante o Tribunal (art. 214, inciso III, alínea 'a' do RI/TCU) , o recolhimento das dívidas ao Tesouro Nacional, atualizadas monetariamente desde a data deste acórdão proferido até a do efetivo recolhimento, se forem pagas após o vencimento, na forma da legislação em vigor:
	RESPONSÁVEL
	VALOR (R$) 

	Marcelino Chehould Ibrahim
	27.000,00

	Wanderley e Daige Serviços Médicos S/S (atual DD Serviços Médicos S/S) 
	870.000,00

9.6. autorizar, desde logo, a cobrança judicial das dívidas, caso não atendidas as notificações, na forma do disposto no art. 28, inciso II, da Lei 8.443/1992;
9.7. dar ciência desta deliberação à Fundação Universidade Federal de Mato Grosso do Sul, aos responsáveis e ao Procurador-Chefe da Procuradoria da República no estado do Mato Grosso do Sul, nos termos do §3º do art. 16 da Lei 8.443/1992 c/c o § 7º do art. 209 do Regimento Interno do TCU, para adoção das medidas que entender cabíveis.

TOMADA DE CONTAS ESPECIAL. Instaurada pelo Hospital Universitário Maria Aparecida Pedrossian-HUMAP/Fundação Universitária federal de Mato Grosso do Sul - UFMS/ Ministério da Educação, em razão da impugnação parcial das despesas realizadas com o recursos do contrato n° 09/2011(23538.000361/2017-40)

Primeira Câmara

Fundação Universidade Federal de Mato Grosso do Sul; Ministério da Educação.

3. Interessados/Responsáveis:
3.1. Responsáveis: DD Serviços Médicos S/S (07.825.668/0001-17); José Carlos Dorsa Vieira Pontes (XXX.454.421-XX); Marcelino Chehoud Ibrahim (XXX.664.751-XX)..

13.1. Ministros presentes: Benjamin Zymler (na Presidência), Walton Alencar Rodrigues (Relator) e Jorge Oliveira.

WALTON ALENCAR RODRIGUES

Adoto, como parte do relatório, instrução elaborada pela Secretaria de Controle Externo deTomada de Contas Especial:
INTRODUÇÃO
1.	Cuidam os autos de tomada de contas especial instaurada pelo Hospital Universitário Maria Aparecida Pedrossian-HUMAP/Fundação Universitária Federal de Mato Grosso do Sul - UFMS, vinculada ao Ministério da Educação, atendendo a determinações contidas no item 9.4.5, do Acórdão 3103/2013-TCU-Plenário, Relator: Valmir Campelo, reforçado pelo item 1.7.3.2 do Acórdão 3063/2015-TCU-Plenário, Relator: Bruno Dantas, e em razão da impugnação parcial das despesas realizadas com recursos do contrato 09/2011 (23538.000361/2017-40) .
HISTÓRICO
2.	Em 2/3/2017, com fundamento na IN/TCU 71/2012, alterada pela IN/TCU 76/2016 e DN/TCU 155/2016, o Superintendente do Hospital Universitário Maria Aparecida Pedrossian-HUMAP instaurou a tomada de contas especial (peça 4, p. 10) .
3.	O assunto tem origem no Relatório de Demandas Externas número 00211.000509/2012-19 (peça 21, p. 48-65) , emitido pela Controladoria-Geral da União (CGU) , tratando de ação de controle sobre reestruturação de hospitais universitários federais.
4.	O caso específico desta TCE trata do Pregão Eletrônico (SISPP) 11/2011 (peça 4, p.  7892) , que gerou o Contrato 09/2011 (peça 4, p. 186-193) , assinado entre o Hospital Universitário Maria Aparecida Pedrossian, da Fundação Universidade Federal de Mato Grosso do Sul, e a empresa Wanderley e Daige Serviços Médicos S/S (atual DD Serviços Médicos S/S - CNPJ: 07.825.668/0001-17) , tendo como objeto a contratação de empresa especializada em Cardiologia Intervencionista e Hermodinâmica.
5.	De acordo com os apontamentos da CGU, a contratação apresentou as irregularidades listadas a seguir (todas as referências de peça e página são relativas ao processo originário conduzido no Tribunal, TC Processo 018.967/2013-2) :
a)	 terceirização indevida da atividade-fim do Hospital Universitário (peça 1, p. 17) ;
b)	 exigências restritivas do Edital de Licitação (peça 1, p. 18) ;
c)	 adjudicação à empresa vencedora sem atendimento às disposições do instrumento convocatório (peça 1, p. 19) ;
d)	 falta de critérios objetivos para fixação dos preços licitados/contratados (peça 1, p. 19) ;
e)	 sobrepreço no pagamento de honorários médicos em relação à tabela do SUS, no valor de R$ 49.359,81 (peça 1, p. 20) ; e
f)	 pagamento de honorários médicos que não foram faturados pelo SUS, na soma total de R$ 30.034,05 (peça 1, p. 26) .
6.	Já no âmbito desta TCE, consta relação de notas fiscais emitidas (peça 4, p. 208-243) , além das notas de empenho e ordens bancárias (peça 4, p. 246-288) .
7.	Também consta registro de instauração do Processo Administrativo 23104.005189/2013-97, contando com Relatório Final (peça 4, p. 578-612) e respectivo Parecer (peça 4, p. 616-619) , além da deflagração da "Operação Sangue Frio", pelo Departamento de Polícia Federal, materializada no Inquérito Policial 0385/2014-4-4-SR/DPF/MS (peça 4, p. 672-674) , ambos focados nas mesmas irregularidades apuradas nesta TCE.
8.	Após levantamentos adicionais, o Relatório do Tomador (peça 5, p. 210-220) revisitou as ocorrências e apontou um débito no valor original de R$ 933.452,33 (peça 5, p. 302) e arrolou como responsáveis a empresa contratada, Wanderley e Daige Serviços Médicos S/S (atual DD Serviços Médicos S/S) , e o gestor responsável pela contratação e ordenador de despesas, Sr. José Carlos Dorsa Vieira Pontes.
9.		O fundamento para a instauração da Tomada de Contas Especial, conforme consignado na matriz de responsabilização elaborada pelo tomador de contas, foi a constatação da seguinte irregularidade: 
O motivo para a instauração da presente Tomada de Contas Especial foi a contratação indevida de empresa terceirizada para a execução de serviços da área fim do Hospital, ou seja, serviços médicos-cirúrgicos com valores estipulados na Classificação Hierarquizada de Procedimentos Médicos - CBHPM, situação em desacordo com os Arts. 24 e 26 da lei nº 8080/90 e com o Art. 9°, inciso II, da portaria/GM-MS 1034/2010, nos quais são fixados diretrizes para a participação/remuneração da rede privada de saúde nas ações/procedimentos oferecidos pelo Sistema Único de Saúde
10.	Os responsáveis arrolados na fase interna foram devidamente comunicados e, diante da ausência de justificativas suficientes para elidir a irregularidade e da não devolução dos recursos, instaurou-se a tomada de contas especial.
11.			Em 30/4/2019, a Controladoria-Geral da União emitiu o relatório de auditoria (peça 3, p. 37) , em concordância com o relatório do tomador de contas. O certificado de auditoria e o parecer do dirigente do órgão de controle interno concluíram pela irregularidade das presentes contas (peça 3, p. 8-9 e peça 3, p. 10-11) .
12.		Em 23/5/2019, o ministro responsável pela área atestou haver tomado conhecimento das conclusões contidas no relatório e certificado de auditoria, bem como do parecer conclusivo do dirigente do órgão de controle interno, manifestando-se pela irregularidade das contas, e determinou o encaminhamento do processo ao Tribunal de Contas da União (peça 9) .
13.	A unidade técnica do Tribunal atuou no caso com utilização da instrução datada de 26/3/2021 (peça 13) , anotando a insuficiência de informações sobre a correta quantificação do débito e sugerindo a realização de diligências para obtenção de informação complementar.
14.	Tal entendimento contou com a anuência do dirigente da unidade (peça 15) , que, por meio de delegação de competência, autorizou a elaboração do Ofício 20693/2021-TCU/Seproc, datado de 28/4/2021 (peça 16) , dirigido à Fundação Universidade Federal de Mato Grosso do Sul, tendo a confirmação de recebimento em 14/5/2021 (peça 17) .
15.	Em resposta à demanda do TCU, a UFMS elaborou e fez chegar ao Tribunal o Ofício 219/2021 - DIGAB/RTR/UFMS, de 27/5/2021, e seus anexos (peças 18-25) .
16.	De posse das novas informações, a unidade técnica elaborou nova análise e concluiu pela materialização das irregularidades, propondo a citação dos responsáveis nos seguintes termos:
a) 	realizar a citação, com fundamento nos arts. 10, § 1º, e 12, incisos I e II, da Lei 8.443/1992 c/c o art. 202, incisos I e II, do RI/TCU, para que, no prazo de quinze dias, os responsáveis abaixo indicados, em decorrência das condutas praticadas, apresentem alegações de defesa e/ou recolham, aos cofres especificados, as quantias abaixo indicadas, atualizadas monetariamente a partir das respectivas datas até o efetivo recolhimento, abatendo-se na oportunidade a quantia eventualmente ressarcida, na forma da legislação em vigor, que geraram a irregularidade demonstrada no parágrafo 37, retro, e na Matriz de Responsabilização (Anexo I, desta) :
	Débito relacionado ao responsável José Carlos Dorsa Vieira Pontes (CPF: XXX.454.421-XX) , na qualidade de signatário do Contrato 09/2011 e ordenador de despesas, Marcelino Chehould Ibrahim (CPF: XXX.664.751-XX) , na qualidade de gestor e fiscal do Contrato 09/2011, e Wanderley e Daige Serviços Médicos S/S (atual DD Serviços Médicos S/S - CNPJ 07.825.668/0001-17) , empresa executora e beneficiária dos pagamentos irregulares.
	DATA DA OCORRÊNCIA
	 VALOR ORIGINAL R$ 
	 D/C 

	09/09/2011
	           4.229,70 
	D

	09/09/2011
	         13.304,90 
	D

	07/10/2011
	         19.305,55 
	D

	17/11/2011
	         28.839,80 
	D

	19/12/2011
	         51.096,07 
	D

	25/01/2012
	         30.958,91 
	D

	07/03/2012
	         40.241,18 
	D

	20/04/2012
	         30.554,91 
	D

	06/06/2012
	         98.386,14 
	D

	09/08/2012
	         44.279,85 
	D

	09/08/2012
	         70.400,07 
	D

	17/09/2012
	         72.301,77 
	D

	25/10/2012
	         64.335,96 
	D

	25/10/2012
	         46.175,22 
	D

	30/11/2012
	         52.629,82 
	D

	20/12/2012
	         45.760,79 
	D

	08/02/2013
	         41.856,09 
	D

	28/02/2013
	         44.210,29 
	D

	09/08/2013
	         31.453,50 
	D

	16/08/2013
	         36.140,84 
	D

	22/08/2013
	         42.529,84 
	D

	26/09/2013
	         24.461,13 
	D

Valor atualizado (sem juros) em 25/6/2021: R$ 1.519.749,04
b) informar aos responsáveis que, caso venham a ser condenados pelo Tribunal, os débitos ora apurados serão acrescidos de juros de mora, nos termos do § 1º do art. 202 do RI/TCU;
c) esclarecer aos responsáveis, em obediência ao art. 12, § 2º, da Lei 8.443/1992, e ao art. 12, inciso VI, da Resolução TCU 170/2004, que o recolhimento tempestivo do débito somente saneará o processo caso seja reconhecida a sua boa-fé e não se constate outra irregularidade nas contas; 
d) encaminhar cópia da presente instrução aos responsáveis, a fim de subsidiar a apresentação de suas alegações de defesa e/ou razões de justificativa;
e) esclarecer aos responsáveis, em obediência ao art. 12, § 3º, da Lei 8.443/1992, e ao art. 12, inciso VII, da Resolução TCU 170/2004, que o não atendimento à citação ou à audiência implicará revelia, para todos os efeitos, dando-se prosseguimento ao processo.
17.	Ao emitir seu Pronunciamento, o dirigente da SecexTCE/D5 acrescentou outra irregularidade e ampliou o débito até então quantificado, mantendo-se os responsáveis já arrolados, com a proposta a seguir:
a) realizar a citação, com fundamento nos arts. 10, § 1º, e 12, incisos I e II, da Lei 8.443/1992 c/c o art. 202, incisos I e II, do RI/TCU, para que, no prazo de quinze dias, os responsáveis abaixo indicados, em decorrência das condutas praticadas, apresentem alegações de defesa e/ou recolham, aos cofres especificados, as quantias abaixo indicadas, atualizadas monetariamente a partir das respectivas datas até o efetivo recolhimento, abatendo-se na oportunidade a quantia eventualmente ressarcida, na forma da legislação em vigor, que geraram as irregularidades demonstradas adiante:
	IRREGULARIDADE 1: pagamento por serviços médico-cirúrgicos com valores estipulados na Classificação Hierarquizada de Procedimentos Médicos - CBHPM, com cobrança em valor superior aos valores de referência das tabelas do SUS, vigentes à época de celebração, execução e pagamento do Contrato 09/2011.
Evidências da irregularidade: documentos técnicos presentes nas peças 4-5 e 22-25.
Normas infringidas: arts. 37, caput, e 70, parágrafo único, da Constituição da República Federativa do Brasil; art. 93 do Decreto-lei 200/1967; art. 66, caput, do Decreto 93.872/1986; art. 10 da Instrução Normativa 71/2012; art. 4º da Decisão Normativa TCU 155/2016; arts. 24 e 26 da Lei 8.080/1990; e art. 9°, inciso II, da portaria/GM-MS 1034/2010.
Débitos relacionados ao responsável José Carlos Dorsa Vieira Pontes (CPF XXX.454.421-XX) , na qualidade de signatário do Contrato 09/2011 e ordenador de despesas, Marcelino Chehould Ibrahim (CPF: XXX.664.751-XX) , na qualidade de gestor e fiscal do Contrato 09/2011, e Wanderley e Daige Serviços Médicos S/S (atual DD Serviços Médicos S/S - CNPJ 07.825.668/0001-17) empresa executora e beneficiária dos pagamentos irregulares.
	DATA DA OCORRÊNCIA
	 VALOR ORIGINAL R$ 
	 D/C 

	09/09/2011
	           4.229,70 
	D

	09/09/2011
	         13.304,90 
	D

	07/10/2011
	         19.305,55 
	D

	17/11/2011
	         28.839,80 
	D

	19/12/2011
	         51.096,07 
	D

	25/01/2012
	         30.958,91 
	D

	07/03/2012
	         40.241,18 
	D

	20/04/2012
	         30.554,91 
	D

	06/06/2012
	         98.386,14 
	D

	09/08/2012
	         44.279,85 
	D

	09/08/2012
	         70.400,07 
	D

	17/09/2012
	         72.301,77 
	D

	25/10/2012
	         64.335,96 
	D

	25/10/2012
	         46.175,22 
	D

	30/11/2012
	         52.629,82 
	D

	20/12/2012
	         45.760,79 
	D

	08/02/2013
	         41.856,09 
	D

	28/02/2013
	         44.210,29 
	D

	09/08/2013
	         31.453,50 
	D

	16/08/2013
	         36.140,84 
	D

	22/08/2013
	         42.529,84 
	D

	26/09/2013
	         24.461,13 
	D

	Valor atualizado (sem juros) em 25/6/2021: R$ 1.519.749,04	
	Cofre credor: Fundação Universidade Federal de Mato Grosso do Sul
	Responsável 1: José Carlos Dorsa Vieira Pontes (CPF: XXX.454.421-XX) .
	Conduta: autorizar pagamentos por procedimentos médico-hospitalares em valores superiores aos preços de referência especificados na Tabela SUS.
	Nexo de causalidade: a realização de pagamentos em patamar superior aos preços autorizados pelas tabelas divulgadas pelo SUS configura dano ao erário pela diferença entre os preços de referência e aqueles que foram praticados, demandando o ressarcimento ao erário.
	Culpabilidade: não há excludentes de ilicitude, de culpabilidade e de punibilidade; é razoável supor que o responsável tinha consciência da ilicitude de sua conduta; era exigível conduta diversa da praticada, qual seja, estabelecer e executar procedimentos de controle que garantissem que os pagamentos realizados observaram os limites impostos pelas leis, normas e demais documentos emitidos pela Administração Pública.
	Responsável 2: Marcelino Chehould Ibrahim (CPF: XXX.664.751-XX) .
	Conduta: deixar de adotar as medidas como fiscal do contrato para evitar a ocorrência de pagamentos por procedimentos médico-hospitalares em patamar superior aos limites determinados nas tabelas do SUS.
	Nexo de causalidade: ao não realizar a fiscalização adequada do contrato, permitiu o pagamento de valores indevidos pela Administração, constituindo dano ao erário pela diferença entre os preços de referência e aqueles que foram praticados.
	Culpabilidade: não há excludentes de ilicitude, de culpabilidade e de punibilidade; é razoável supor que o responsável tinha consciência da ilicitude de sua conduta; era exigível conduta diversa da praticada, qual seja, executar procedimentos de controle e fiscalização do contrato que garantissem que os pagamentos realizados observavam os limites impostos pelas leis, normas e demais documentos emitidos pela Administração Pública.
	Responsável 3: Wanderley e Daige Serviços Médicos S/S (atual DD Serviços Médicos S/S - CNPJ: 07.825.668/0001-17) .
	Conduta: receber por procedimentos médico-hospitalares em valor superior aos limites estabelecidos nas tabelas do SUS.
	Nexo de causalidade: ao receber valores superiores aos preços de referência do SUS, a empresa causa dano ao erário, pela diferença entre os preços máximos estabelecidos e o valor efetivamente recebido, gerando a obrigação da ressarcir.
	Culpabilidade: não há excludentes de ilicitude, de culpabilidade e de punibilidade; é razoável supor que o responsável tinha consciência da ilicitude de sua conduta; era exigível conduta diversa da praticada, qual seja, receber apenas os valores estabelecidos nos preços de referência, determinados nas tabelas do SUS. 
	IRREGULARIDADE 2: pagamento de 32 procedimentos médicos-cirúrgicos sem as correspondentes AIH's e de 8 AIH's incompatíveis com os procedimentos executados e faturados pela contratada e, portanto, não reconhecidos (faturados) pelo SUS.
	Evidências da irregularidade: documentos técnicos presentes nas peças 4-5, 22-25 e 27.
	Normas infringidas: arts. 37, caput, e 70, parágrafo único, da Constituição da República Federativa do Brasil; art. 93 do Decreto-lei 200/1967; art. 66, caput, do Decreto 93.872/1986; arts. 876, 884 e 927 da Lei 10.406/2002; arts. 62 e 63 da Lei 4.320/1964; arts. 24 e 26 da Lei 8.080/1990; e art. 9°, inciso II, da portaria/GM-MS 1034/2010.
	Débitos relacionados aos responsáveis Wanderley e Daige Serviços Médicos S/S (atual DD Serviços Médicos S/S - CNPJ: 07.825.668/0001-17) , José Carlos Dorsa Vieira Pontes (CPF XXX.454.421-XX) , Marcelino Chehould Ibrahim (CPF: XXX.664.751-XX) :
	DATA DA OCORRÊNCIA
	 VALOR ORIGINAL R$ 
	 D/C 

	864,40
	1/11/11
	D

	621,40
	2/11/11
	D

	621,40
	4/11/11
	D

	864,40
	4/11/11
	D

	710,00
	5/11/11
	D

	621,40
	7/11/11
	D

	621,40
	10/11/11
	D

	516,00
	11/11/11
	D

	661,00
	16/11/11
	D

	989,20
	16/11/11
	D

	621,40
	17/11/11
	D

	621,40
	17/11/11
	D

	621,40
	22/11/11
	D

	621,40
	22/11/11
	D

	621,40
	27/11/11
	D

	2.892,90
	27/11/11
	D

	661,00
	30/11/11
	D

	621,40
	1/12/11
	D

	661,00
	6/12/11
	D

	621,40
	12/12/11
	D

	621,40
	13/12/11
	D

	621,40
	15/12/11
	D

	703,30
	16/12/11
	D

	621,40
	19/12/11
	D

	710,00
	19/12/11
	D

	516,00
	23/12/11
	D

	703,30
	23/12/11
	D

	621,40
	27/12/11
	D

	621,40
	28/12/11
	D

	1.850,55
	4/1/12
	D

	621,40
	4/1/12
	D

	621,40
	9/1/12
	D

	621,40
	16/1/12
	D

	864,40
	17/1/12
	D

	621,40
	23/1/12
	D

	710,00
	23/1/12
	D

	621,40
	25/1/12
	D

	864,40
	27/1/12
	D

	621,40
	27/1/12
	D

	621,40
	30/1/12
	D

	Responsável 1: José Carlos Dorsa Vieira Pontes (CPF: XXX.454.421-XX) .
	Conduta: realizar/autorizar ou permitir pagamento de 32 procedimentos médicos-cirúrgicos sem as correspondentes AIH's e de 8 AIH's incompatíveis com os procedimentos executados e faturados pela contratada e, portanto, não reconhecidos (faturadas) pelo SUS; deixar de adotar ações eficazes e de efetiva fiscalização dos contratos, para evitar pagamentos sem a AIH ou de procedimento divergente do registrado na AIH;
	Nexo de causalidade: os pagamentos dos procedimentos médicos sem a correspondente AIH ou com AIH informando serviço diverso do cobrado resulta em dano, sob a presunção de irregularidade na aplicação dos recursos correspondentes.
	Culpabilidade: não há excludentes de ilicitude, de culpabilidade e de punibilidade; é razoável supor que o responsável tinha consciência da ilicitude de sua conduta; era exigível conduta diversa da praticada, qual seja, apresentar as AIH comprobatórias dos procedimentos pagos e estabelecer ações eficazes e de efetiva fiscalização contratual que garantissem a realização dos pagamentos somente após a regular liquidação da despesa.
	Responsável 2: Marcelino Chehould Ibrahim (CPF: XXX.664.751-XX) .
	Conduta: deixar de adotar as medidas como fiscal do contrato para evitar a ocorrência de pagamentos por procedimentos médico-hospitalares não realizados ou diversos dos consignados na AIH correspondente.
	Nexo de causalidade: ao não realizar a fiscalização adequada do contrato, permitiu a realização dos pagamentos irregulares, contribuindo para o dano ao erário.
	Culpabilidade: não há excludentes de ilicitude, de culpabilidade e de punibilidade; é razoável supor que o responsável tinha consciência da ilicitude de sua conduta; era exigível conduta diversa da praticada, qual seja, executar efetiva fiscalização do contrato e realizar adequada liquidação da despesa.
	Responsável 3: Wanderley e Daige Serviços Médicos S/S (atual DD Serviços Médicos S/S - CNPJ: 07.825.668/0001-17) .
	Conduta: receber por procedimentos médico-hospitalares diversos dos consignados nas AIH's ou sem a correspondente AIH.
	Nexo de causalidade: ao receber por procedimentos não comprovados ou diversos dos consignados na AIH, a empresa contribuiu e se beneficiou do dano ao erário.
	Culpabilidade: não há excludentes de ilicitude, de culpabilidade e de punibilidade; é razoável supor que o responsável tinha consciência da ilicitude de sua conduta; era exigível conduta diversa da praticada, qual seja, receber pagamentos somente com a apresentação das AIH's e pelos exatos procedimentos registrados nas AIH's.
b)	 informar aos responsáveis que, caso venham a ser condenados pelo Tribunal, os débitos ora apurados serão acrescidos de juros de mora, nos termos do § 1º do art. 202 do RI/TCU;
c)	 esclarecer aos responsáveis, em obediência ao art. 12, § 2º, da Lei 8.443/1992, e ao art. 12, inciso VI, da Resolução TCU 170/2004, que o recolhimento tempestivo do débito somente saneará o processo caso seja reconhecida a sua boa-fé e não se constate outra irregularidade nas contas; 
d) encaminhar cópia da presente instrução aos responsáveis, a fim de subsidiar a apresentação de suas alegações de defesa e/ou razões de justificativa;
	f) esclarecer aos responsáveis, em obediência ao art. 12, § 3º, da Lei 8.443/1992, e ao art. 12, inciso VII, da Resolução TCU 170/2004, que o não atendimento à citação ou à audiência implicará revelia, para todos os efeitos, dando-se prosseguimento ao processo.
11. 	Declaro, ainda, que foi verificado, no que se mostrou aplicável, o atendimento ao disposto na Resolução - TCU 315/2020.
18.	Tal entendimento foi corroborado pelo dirigente da SecexTCE, nos termos do pronunciamento à peça 30, e, por meio de delegação de competência, foram expedidas as comunicações listadas na tabela a seguir:
Tabela 1 - Citações Encaminhadas pelo Tribunal
	Destinatário
	Ofício/Comunicação
	Data de expedição
	Localização no processo
	Data da Ciência
	Localização no processo

	DD Serviços Médicos S/S
	35556/2021-TCU/Seproc
	02/07/2021
	peça 35
	14/07/2021
	peça 38

	Henrique Budib Dorsa Pontes
	52813/2021-TCU/Seproc
	14/09/2021
	peça 59
	Devolvido
	peça 61

	Henrique Budib Dorsa Pontes
	52814/2021-TCU/Seproc
	14/09/2021
	peça 58
	05/10/2021
	peça 60

	José Carlos Dorsa Vieira Pontes
	35559/2021-TCU/Seproc
	02/07/2021
	peça 34
	Devolvido
	peça 39

	Marcelino Chehoud Ibrahim
	35552/2021-TCU/Seproc
	02/07/2021
	peça 36
	14/07/2021
	peça 37

Fonte: elaboração própria
19.	Para responder às citações desta Corte, os responsáveis elaboraram e fizeram chegar ao Tribunal os documentos listados na tabela abaixo:
Tabela 2 - Documentos Encaminhados pelos Responsáveis
	Responsável
	Documento
	Conteúdo
	Data de apresentação
	Localização no processo

	DD Serviços Médicos S/S
	Petição
	Alegações de Defesa
	29/07/2021
	peça 51

	DD Serviços Médicos S/S
	Requerimento
	Sustentação Oral
	29/07/2021
	peça 53

	Marcelino Chehoud Ibrahim
	Petição
	Alegações de Defesa
	28/07/2021
	peça 41

Fonte: elaboração própria
20.	Inicialmente, foi encaminhada citação ao Sr. José Carlos Dorsa Vieira Pontes (peça 34) e, constatado seu falecimento, por meio de Certidão de Óbito à peça 55, sendo identificado inventariante, na pessoa de Henrique Budib Dorsa Pontes (peça 56) , que, apesar de regularmente citado, não compareceu aos autos, gerando os efeitos da revelia, prevista no art. 12, § 3º, da Lei 8.443/1992, permitindo o prosseguimento do processo com base nas evidências até aqui colacionadas.
21.	Esta instrução terá a finalidade de analisar os documentos existentes nos autos, de modo a avaliar a suficiência dos documentos e informações para a formação do juízo de mérito sobre as questões discutidas no caso concreto.
ANÁLISE DOS PRESSUPOSTOS DE PROCEDIBILIDADE DA IN/TCU 71/2012
Avaliação de Viabilidade do Exercício do Contraditório e Ampla Defesa
22.		Verifica-se que não houve o transcurso de mais de dez anos desde o fato gerador sem que tenha havido a notificação do responsável pela autoridade administrativa federal competente (art. 6º, inciso II, c/c art. 19 da IN/TCU 71/2012, modificada pela IN/TCU 76/2016) , uma vez que o fato gerador da irregularidade sancionada ocorreu em 22/3/2017, e o responsável foi notificado sobre a irregularidade pela autoridade administrativa competente conforme abaixo:
22.1.	Wanderley & Daige Serviços Médicos SIS, por meio da Notificação Prévia, acostada à peça 4, p. 419, recebido em 15/3/2017, conforme ciência no mesmo documento.
22.2.	José Carlos Dorsa Vieira Pontes, por meio da Notificação Prévia, acostada à peça 4, p. 449, recebido em 22/3/2017, conforme ciência no mesmo documento.
22.3.	Marcelino Chehoud Ibrahim, por meio da Notificação Prévia, acostada à peça 4, p. 425, recebido em 17/3/2017, conforme ciência no mesmo documento.
Valor de Constituição da TCE 	
23.		Verifica-se, ainda, que o valor atualizado do débito apurado (sem juros) em 14/3/2017 é de R$ 1.273.267 ,62, portanto superior ao limite mínimo de R$ 100.000,00, na forma estabelecida conforme os arts. 6º, inciso I, e 19 da IN/TCU 71/2012, modificada pela IN/TCU 76/2016. 
OUTROS PROCESSOS/DÉBITOS NOS SISTEMAS DO TCU COM OS MESMOS RESPONSÁVEIS
24.		Informa-se que foi encontrado processo no Tribunal com o mesmo responsável:
	Responsável
	Processos

	José Carlos Dorsa Vieira Pontes
	Processo 035.903/2019-8 [CBEX, encerrado, "Cobrança Executiva de multa originária do (s) AC (s) AC-2034-10/2017-1C, referente ao TC Processo 005.873/2015-0 "]
Processo 033.879/2019-2 [CBEX, encerrado, "Cobrança Executiva de débito originária do (s) AC (s) AC-43-1/2019-PL, referente ao TC 005.212/2014-6"]
Processo 033.306/2019-2 [TCE, aberto, "Tomada de conta Especial instaurada pela Empresa Brasileira de Serviços Hospitalares - EBSER, em desfavor do Hospital Maria Aparecida Pedrossian - HUMAP/UFMS, Filial da EBSERRH, pela aquisição e implantação de materiais de órtese e prótese por valores incompatíveis com a tabela SUS (Processo 23538.001286/2017-34 - SEI) ."]
Processo 000.207/2019-5 [CBEX, encerrado, "Cobrança Executiva de multa originária do (s) AC (s) AC-3881-18/2017-1C, referente ao TC Processo 000.234/2014-1"]
Processo 022.856/2018-8 [CBEX, encerrado, "Cobrança Executiva de multa originária do (s) AC (s) AC-434-6/2016-PL, referente ao TC Processo 012.309/2012-5"]
Processo 015.262/2018-9 [TCE, aberto, "Representação n. Processo 005.071/2014-5, convertida em TCE por determinação do Acórdão 1046/2018-TCU-Plenário."]
Processo 015.054/2018-7 [TCE, aberto, "Tomada de Contas Especial n° 23538.000766/2017-88, referente irregularidades praticadas pelo Hospital Universitário Maria Aparecida Pedrossian, na execução do Contrato 01/2010, firmando com a empresa Cardiocec Serviços, Comércio e Representações Ltda,"]
Processo 004.564/2018-9 [CBEX, encerrado, "Cobrança Executiva de multa originária do (s) AC (s) AC-8616-25/2016-2C, referente ao TC Processo 035.340/2012-6"]
Processo 000.137/2017-0 [CBEX, encerrado, "Cobrança Executiva de multa originária do (s) AC (s) AC-5058-27/2016-1C, referente ao TC Processo 003.576/2013-2"]
Processo 005.926/2015-7 [TCE, aberto, "Contratação das empresas Plasmed Ltda. e Cuore Distribuidora de Produtos Hospitalares Ltda., decorrentes do Pregão Eletrônico 228/2011. Apartado do TC-Processo 013.483/2014-5"]
Processo 005.873/2015-0 [REPR, aberto, "Contratos 13/2012 e 14/2012, formalizados no Processo Administrativo 23104.051971/2011-16 (Labormed e H. Strattner & Cia Ltda.) Apartado do TC-Processo 013.483/2014-5."]
Processo 005.870/2015-1 [REPR, encerrado, "Contrato 22/2010, decorrente do Pregão Eletrônico 198/2010 (Douraser Prestadora de Serviços de Limpeza e Conservação Ltda.) Apartado do TC-Processo 013.483/2014-5."]
Processo 005.851/2015-7 [REPR, aberto, "Contrato 53/2013, decorrente da Concorrência 5/2011 (Gongo Construtora Ltda.) Apartado do TC-Processo 013.483/2014-5."]
Processo 005.848/2015-6 [REPR, aberto, "Contrato 31/2011, decorrente do Pregão Eletrônico 111/2011 (AZ Informática Ltda.) Apartado do TC-Processo 013.483/2014-5"]
Processo 005.215/2014-5 [TCE, encerrado, "Contratações firmadas pelo NHU/UFMS com a empresa Cardiopira Comércio Importação de Materiais Hospitalares Ltda. EPP (Processos 23104.051144/2011-65 e 23104.0XXX.692011-XX) ."]
005.212/2014-6 [TCE, aberto, "CONTRATO 5/2012 (NHU/UFMS X MED-CARE EQUIPAMENTOS HOSPITALARES LTDA.) "]
Processo 005.071/2014-3 [REPR, apensado, "Contratações firmadas pelo NHU/UFMS com a empresa Solution. Com (Processos 23104.052151/2011-41; 23104.052039/2011-19; 23104.052047/2011-57; e 23104.052043/2011-79) "]
Processo 005.062/2014-4 [REPR, arquivado, "CONTRATO 3/2012 (NHU/UFMS X HEALTH NUTRIÇÃO E SERVIÇOS LTDA.) "]
Processo 005.043/2014-0 [REPR, arquivado, "CONTRATO 6/2012 (NHU/UFMS X J4 ATUALIZA SAÚDE LTDA.) "]
Processo 005.039/2014-2 [REPR, arquivado, "CONTRATO 9/2011 (NHU/UFMS X WANDERLEY E DAIGE SERVIÇOS MÉDICOS S/S) "]
Processo 005.031/2014-1 [REPR, aberto, "Contrato 1/2010 (NHU/UFMS x Cardiocec Serviços, Comércio e Representações S/S"]
Processo 000.234/2014-1 [REPR, arquivado, "Apartado do TC-Processo 018.967/2013-2 - Contratações decorrentes do Pregão Eletrônico 191/2012 (serviços de reforma dos telhados do NHU/UFMS) ."]
Processo 003.576/2013-2 [REPR, arquivado, "REPRESENTAÇÃO DO MINISTÉRIO PÚBLICO FEDERAL/PRMS, REFERENTE A POSSÍVEIS IRREGULARIDADES NOS PREGÕES ELETRÔNICOS NS.32/201, 48 E 96/2011 E 1/2012, REALIZADOS PELO NÚCLEO DO HOSPITAL UNIVERSITÁRIO DE UFMS."]
Processo 035.340/2012-6 [PC, arquivado, "Prestação de Contas Ordinária de Fundação Universidade Federal de Mato Grosso do Sul relativa ao Exercício Financeiro de 2011"]
Processo 012.309/2012-5 [REPR, arquivado, "DENÚNCIA DE POSSÍVEIS IRREGULARIDADES NA CONTRATAÇÃO DE EMPRESA PARA PRESTAR SERVIÇOS DE MANUTENÇÃO DE APARELHOS MÉDICOS-HOSPITALARES NO HOSPITAL UNIVERSITÁRIO - MARIA APARECIDA PEDROSSIAN."]
Processo 032.838/2011-5 [REPR, arquivado, "ENCAMINHA CÓPIA DE RECLAMAÇÃO A RESPEITO DE POSSÍVEIS IRREGULARIDADES NA CONTRATAÇÃO DE MÃO-DE-OBRA POR ENTIDADES FEDERAIS (FUFMS E HOSPITAL UNIVERSITÁRIO) , PARA ADOÇÃO DAS PROVIDÊNCIAS JULGADAS CÁBIVEIS PELO TCU."]
Processo 019.597/2010-0 [PC, arquivado, "OFÍCIO Nº 280/2010 - AECI/GM - MEC - FUNDAÇÃO UNIVERSIDADE FEDERAL DE MATO GROSSO DO SUL - PRESTAÇÃO DE CONTAS ANUAL - EXERCÍCIO DE 2009.PROCESSO ORIGINAL: 23104.000005/2010-50"]

25.	A tomada de contas especial está, assim, devidamente constituída e em condição de ser instruída.
EXAME TÉCNICO			 
26.	Este exame tem como fundamento as Normas de Auditoria do TCU, a legislação e a jurisprudência aplicadas ao caso, os documentos constantes dos autos, o histórico já apresentado e as providências a cargo dos jurisdicionados e demais envolvidos com a matéria em apreço.
27.	Relembrando, trata-se de TCE instaurada pelo HUMAP/ UFMS, vinculada ao Ministério da Educação, atendendo a determinações contidas no item 9.4.5 do Acórdão 3103/2013-TCU-Plenário, reforçado pelo item 1.7.3.2 do Acórdão 3063/2015-TCU-Plenário, e em razão da impugnação parcial das despesas realizadas com recursos do contrato 09/2011 (23538.000361/2017-40) .
28.	Para completo entendimento do processo em análise, é preciso recordar as constatações do Relatório de Demandas Externas 00211.000509/2012-19 (peças 1-3; TC Processo 018.967/2013-2) , emitido pela CGU, onde estão pormenorizadas diversas ocorrências envolvendo contratações do Hospital Universitário Maria Aparecida Pedrossian (HUMAP) .
29.	Os itens específicos, relacionados a esta TCE, estão detalhados no parágrafo 5, desta, e dão conta de indícios de irregularidade nos procedimentos licitatórios do Pregão Eletrônico 11/2011, além de constatação de dano ao erário na execução do Contrato 09/2011, firmado com a empresa Wanderley e Daige Serviços Médicos S/S (atual DD Serviços Médicos S/S) .
30.	A quantificação do dano foi evidenciada, no primeiro relatório elaborado pela CGU, no item "E", valor R$ 49.359,81 (peças 1, p. 20; TC Processo 018.967/2013-2) , e item "F", valor de R$ 30.034,05 (peça 1, p. 26; TC Processo 018.967/2013-2) . O primeiro apontamento está fundamentado em superfaturamento de honorários médicos em relação à Tabela SUS e o segundo fundado em procedimentos que não teriam sido faturados pelo SUS, ou seja, cujos documentos de comprovação não teriam sido apresentados.
31.	Segundo informações constantes do Ofício 59/2014-GAB/SUP/HUMAP/UFMS-EBSERH, de 26/3/2014 (peça 4, p. 302-326) , teria ocorrido novo levantamento, para atendimento ao Acórdão 3103/2013-TCU-Plenário, abrangendo todo o período de vigência do Contrato 09/2011 e identificando novas irregularidades, resultando em um novo cálculo do valor a ser ressarcido aos cofres públicos.
32.	A existência dos levantamentos citados no parágrafo imediatamente anterior motivou a diligência proposta na instrução à peça 13 e, em resposta, foram carreadas aos autos à peça 25, p. 5-259, contendo o detalhamento de todos os valores tidos por irregulares na execução do Contrato 09/2011, com individualização dos procedimentos e identificação das respectivas datas em que teriam sido realizados, permitindo a quantificação mais precisa do débito.
33.	O total do prejuízo apurado está consolidado em planilha localizada à peça 25, p. 53, e dá conta de um débito no valor total de R$ 1.277.506,94, decorrente de quantias pagas a maior por procedimentos não comprovados e/ou pagamentos em valores superiores à Tabela SUS.
34.	Como mencionado ao final do campo Histórico (parágrafo 16 e seguintes) , os responsáveis foram citados para apresentarem suas alegações de defesa, que passam a ser analisadas nos parágrafos adiante e, em nome do princípio da economia processual, bem como para melhor organizar a análise, serão avaliadas as alegações de defesa de cada responsável, aproveitando-se aos demais aquilo que for comum entre eles.
Da validade das notificações:
35.	Preliminarmente, cumpre tecer breves considerações sobre a forma como são realizadas as comunicações processuais no TCU. A esse respeito, destacam-se o art. 179, do Regimento Interno do TCU (Resolução 155, de 4/12/2002) e o art. 4º, inciso III, § 1º, da Resolução TCU 170, de 30 de junho de 2004, in verbis:
Art. 179. A citação, a audiência ou a notificação, bem como a comunicação de diligência, farse-ão:
I - mediante ciência da parte, efetivada por servidor designado, por meio eletrônico, fac-símile, telegrama ou qualquer outra forma, desde que fique confirmada inequivocamente a entrega da comunicação ao destinatário;
II - mediante carta registrada, com aviso de recebimento que comprove a entrega no endereço do destinatário;
III - por edital publicado no Diário Oficial da União, quando o seu destinatário não for localizado
 (...) 
Art. 3º As comunicações serão dirigidas ao responsável, ou ao interessado, ou ao dirigente de órgão ou entidade, ou ao representante legal ou ao procurador constituído nos autos, com poderes expressos no mandato para esse fim, por meio de:
I - correio eletrônico, fac-símile ou telegrama;
II - servidor designado;
III - carta registrada, com aviso de recebimento;
IV - edital publicado no Diário Oficial da União, quando o seu destinatário não for localizado, nas hipóteses em que seja necessário o exercício de defesa.
Art. 4º. Consideram-se entregues as comunicações:
I - efetivadas conforme disposto nos incisos I e II do artigo anterior, mediante confirmação da ciência do destinatário;
II - realizadas na forma prevista no inciso III do artigo anterior, com o retorno do aviso de recebimento, entregue comprovadamente no endereço do destinatário;
III - na data de publicação do edital no Diário Oficial da União, quando realizadas na forma prevista no inciso IV do artigo anterior.
§ 1º O endereço do destinatário deverá ser previamente confirmado mediante consulta aos sistemas disponíveis ao Tribunal ou a outros meios de informação, a qual deverá ser juntada ao respectivo processo.
 (...) 
36.		Bem se vê, portanto, que a validade da citação via postal não depende de que o aviso de recebimento seja assinado pelo próprio destinatário da comunicação, o que dispensa, no caso em tela, a entrega do AR em "mãos próprias". A exigência da norma é no sentido de o Tribunal verificar se a correspondência foi entregue no endereço correto, residindo aqui a necessidade de certeza inequívoca. 
37.	Não é outra a orientação da jurisprudência do TCU, conforme se verifica dos julgados a seguir transcritos:
São válidas as comunicações processuais entregues, mediante carta registrada, no endereço correto do responsável, não havendo necessidade de que o recebimento seja feito por ele próprio (Acórdão 3648/2013-TCU-Segunda Câmara, Relator Ministro JOSÉ JORGE) ;
É prescindível a entrega pessoal das comunicações pelo TCU, razão pela qual não há necessidade de que o aviso de recebimento seja assinado pelo próprio destinatário. Entregandose a correspondência no endereço correto do destinatário, presume-se o recebimento da citação. (Acórdão 1019/2008-TCU-Plenário, Relator Ministro BENJAMIN ZYMLER) ;
As comunicações do TCU, inclusive as citações, deverão ser realizadas mediante Aviso de Recebimento - AR, via Empresa Brasileira de Correios e Telégrafos, bastando para sua validade que se demonstre que a correspondência foi entregue no endereço correto. (Acórdão 1526/2007-TCU-Plenário, Relator Ministro AROLDO CEDRAZ) .
38.	A validade do critério de comunicação processual do TCU foi referendada pelo Supremo Tribunal Federal, nos termos do julgamento do MS-AgR 25.816/DF, por meio do qual se afirmou a desnecessidade da ciência pessoal do interessado, entendendo-se suficiente a comprovação da entrega do "AR" no endereço do destinatário:
Ementa: agravo regimental. Mandado de segurança. Desnecessidade de intimação pessoal das decisões do tribunal de contas da união. art. 179 do regimento interno do TCU. Intimação do ato impugnado por carta registrada, iniciado o prazo do art. 18 da lei nº 1.533/51 da data constante do aviso de recebimento. Decadência reconhecida. Agravo improvido.
O envio de carta registrada com aviso de recebimento está expressamente enumerado entre os meios de comunicação de que dispõe o Tribunal de Contas da União para proceder às suas intimações.
O inciso II do art. 179 do Regimento Interno do TCU é claro ao exigir apenas a comprovação da entrega no endereço do destinatário, bastando o aviso de recebimento simples. 
Da revelia espólio do responsável José Carlos Dorsa Vieira Pontes (CPF: XXX.454.421-XX - Falecido - peça 55) ; inventariante: Henrique Budib Dorsa Pontes (CPF: XXX.416.761-XX - peça 56) 
39.	Consoante evidenciado na Tabela 1 e ao final do campo Histórico, inicialmente foi encaminhada citação ao Sr. José Carlos Dorsa Vieira Pontes (peça 34) e, constatado seu falecimento, por meio de Certidão de Óbito à peça 55, foi identificado inventariante, na pessoa de Henrique Budib Dorsa Pontes (peça 56) , que, apesar de regularmente citado, não compareceu aos autos, gerando os efeitos da revelia, prevista no art. 12, § 3º, da Lei 8.443/1992, permitindo o prosseguimento do processo com base nas evidências até aqui colacionadas.
40.	Nos processos do TCU, a revelia não leva à presunção de que seriam verdadeiras todas as imputações levantadas contra os responsáveis, diferentemente do que ocorre no processo civil, em que a revelia do réu opera a presunção da verdade dos fatos narrados pelo autor (Acórdão 1009/2018-TCU-Plenário, Relator: BRUNO DANTAS; 2369/2013 - TCU - Plenário, Relator: BENJAMIN ZYMLER e 2449/2013 - TCU - Plenário, Relator: BENJAMIN ZYMLER) . Dessa forma, a avaliação da responsabilidade do agente não pode prescindir da prova existente no processo ou para ele carreada. 
41.	Ao não apresentar sua defesa, os responsáveis deixaram de produzir prova da regular aplicação dos recursos sob sua responsabilidade, em afronta às normas que impõem aos gestores públicos a obrigação legal de, sempre que demandados pelos órgãos de controle, apresentar os documentos que demonstrem a correta utilização das verbas públicas, a exemplo do contido no art. 93 do Decreto-Lei 200/1967: "Quem quer que utilize dinheiros públicos terá de justificar seu bom e regular emprego na conformidade das leis, regulamentos e normas emanadas das autoridades administrativas competentes." 
42.	Mesmo as alegações de defesa não sendo apresentadas, considerando o princípio da verdade real que rege esta Corte, procurou-se buscar, em manifestações dos responsáveis na fase interna desta Tomada de Contas Especial, se havia algum argumento que pudesse ser aproveitado a seu favor. Contudo, tal providência mostrou-se infrutífera. Ademais, em consulta aos sistemas corporativos do instaurador, verifica-se que os responsáveis continuam inadimplentes.
43.	Em se tratando de processo em que a parte interessada não se manifestou acerca das irregularidades imputadas, não há elementos para que se possa efetivamente aferir e reconhecer a ocorrência de boa-fé na conduta dos responsáveis, podendo este Tribunal, desde logo, proferir o julgamento de mérito pela irregularidade das contas, conforme os termos dos §§ 2º e 6º do art. 202 do Regimento Interno do TCU. (Acórdão 2064/2011-TCU-Primeira Câmara (relator: Ubiratan Aguiar) , 6.182/2011-TCU-1ª Câmara (relator: Weber de Oliveira) , 4.072/2010-TCU-1ª Câmara (Relator: Valmir Campelo) , 1.189/2009-TCU-1ª Câmara (Relator: Marcos Bemquerer) , 731/2008-TCU-Plenário (Relator: Aroldo Cedraz) .
44.	Pelas evidências até existentes no processo, registradas no relatório da CGU (peça 21, p. 4865) , restou cristalino que o Sr. José Carlos Dorsa era o Diretor Geral do Hospital Universitário, tendo promovido a licitação com cláusulas restritivas de competitividade, de modo a direcionar o procedimento e favorecer a empresa Wanderley e Daige Serviços Médicos S/S (atual DD Serviços Médicos S/S - CNPJ: 07.825.668/0001-17) .
45.	Segundo afirmou a defesa do fiscal do contrato, Sr. Marcelino Chehould Ibrahim (peça 41) , a Polícia Federal identificou conversas entre o então Diretor Geral e os sócios da empresa contratada, citada ao final do parágrafo retro, que demonstram elevado grau de afinidade entre eles, valendo destacar que os sócios da empresa são ex-servidores do mesmo hospital, os quais pediram exoneração para atuar como prestador de serviço particular à unidade hospitalar.
46.	Também consta que foi o ex-Diretor que elaborou e publicou edital com cláusulas restritivas e contendo previsão de pagamentos por serviços médicos em montante superior aos limites determinados pela tabela do SUS, além de ter autorizado pagamentos em excesso, por procedimentos para os quais não houve comprovação da efetiva prestação dos serviços.
47.	Dessa forma, o espólio do responsável José Carlos Dorsa Vieira Pontes (CPF: XXX.454.421-XX) , na pessoa de seu inventariante, Henrique Budib Dorsa Pontes (CPF: XXX.416.761-XX - peça 56) , deve ser considerados revel, nos termos do art. 12, §3º, da Lei 8.443/1992, devendo as contas serem julgadas irregulares, condenando-o ao débito apurado e ao dever de ressarcir.
Alegações de Defesa de Marcelino Chehould Ibrahim (CPF: XXX.664.751-XX) 
48.	O responsável foi citado por força do Ofício 35552/2021-TCU/Seproc, de 2/7/2021 (peça 36) , cuja ciência de seu recebimento ocorreu em 14/7/2021 (peça 37) , na condição de Diretor Clínico e Fiscal do Contrato, respondendo por pagamento de procedimentos médico-hospitalares em patamar superior aos limites determinados pelo SUS, gerando débito no bojo do Contrato 09/2011.
49.	Para atender à citação do Tribunal, o ex-gestor constituiu advogado nos autos (peça 40) , elaborou e fez chegar a esta Corte suas alegações de defesa (peça 41) , que passam a ser analisadas nos parágrafos seguintes.
50.	A peça inicia sua explanação com a qualificação do responsável, seguida de um resumo dos fundamentos que justificaram a citação do Sr. Marcelino nos autos (peça 41, p. 1) .
51.	Entende o peticionário que o fato de não constar entre os indiciados no processo de investigação conduzido pela Polícia Federal à época, seria suficiente para demonstrar não haver qualquer irregularidade por ele cometida no caso em tela, e que teria sido envolvido numa " (...) trama da qual não tinha como escapar (...) " (peça 41, p. 2-3) .
52.	Seguindo com seus argumentos, o defendente afirma que não foi responsável pela elaboração de editais e termos de referência, os quais constaram as cláusulas restritivas de competitividade do certame, razão pela qual entende que não pode ser responsabilizado pelo dano, já que sua função é de criar uma ligação entre o corpo clínico e a administração hospitalar, o que justifica o encaminhamento da demanda por serviços de cardiologia ao então Diretor Geral (peça 41, p. 4-11) .
53.	Quanto à imputação de que teria atestado a adequação do procedimento licitatório com base em informação irregular, informa que os atestados que recepcionou estavam em conformidade com a legislação e tinham respaldo do Conselho Regional de Medicina - CRM (peça 41, p. 11) .
54.	 Tratando-se de sua condição de gestor/fiscal do contrato, justifica o defendente que a conferência era apenas comparativos de notas fiscais, confirmação de serviços prestados e autorização de pagamentos, com posterior lançamento em livro de controle dos procedimentos, e, segundo a defesa, não havia qualquer obrigação de conferência dos preços praticados ou avaliação da legalidade do processo (peça 41, p. 12-13) .
55.	Segundo o entendimento expressado, a obrigação de exigir a apresentação dos documentos que comprovariam a execução dos serviços era das áreas administrativas, não havendo capacitação técnica do gestor/fiscal do contrato para tal mister (peça 41, p. 13-14) .
56.	Volta o servidor a afirmar que sua função era apenas de encaminhar as demandas da área clínica à administração do hospital, não havendo qualquer ingerência e/ou poder decisório em seu cargo, além do fato de que a Direção Geral contava com quadros técnicos, administrativos e jurídicos para lidar com todas as questões envolvidas, e que, mesmo diante de parecer jurídico contrário, o então Diretor Geral seguiu com a contratação, razão pela qual deve ser o único responsabilizado (peça 41, p. 14-16) .
57.	Da mesma forma, retorna ao argumento de que as cláusulas tidas por restritivas foram inseridas pelo Diretor Geral e por ele defendidas no processo instaurado pela Polícia Federal, o que, segundo entende a defesa, justifica a responsabilização somente do Diretor Geral (peça 41, p. 16) .
58.	Tratando da ausência de critérios objetivos para fixação de preços, afirma que tal responsabilidade cabia à Divisão Administrativa, razão pela qual o defendente não pode ser responsabilizado por falhas na fixação dos preços (peça 41, p. 17-19) .
59.	Mais uma vez, o responsável retorna a argumentos já oferecidos de que os documentos apresentados no procedimento licitatório estariam em conformidade com as normas e regramentos que regulavam a matéria à época das contratações (peça 41, p. 19) .
60.	Retornando também à questão dos preços, reafirma que a definição dos preços a serem praticados não contou com ingerência do defendente, mas foi responsabilidade exclusiva do Diretor Geral (peça 41, p. 19-20) .
61.	No que concerne aos honorários médicos que não foram faturados pelo SUS, reafirma não haver responsabilidade do defendente e atribui a responsabilidade à administração e seus respectivos setores, e apresenta trecho que teria sido retirado do Voto do Ministro Bruno Dantas, no bojo do TC Processo 005212/2014-6, no qual a autoridade teria afastado a responsabilidade do peticionário em caso similar ao analisado em tela (peça 41, p. 20-23) .
62.	Ao final, requer o afastamento de todas as irregularidades já mencionadas, com absolvição sumária, e relaciona uma lista de testemunhas a serem ouvidas pelo Tribunal (peça 41, p. 23-24) .
Análise
63.	Atualizando, trata-se de análise das alegações de defesa de Marcelino Chehould Ibrahim, citado por força do Ofício 35552/2021-TCU/Seproc (peça 36) , na condição de Diretor Clínico e Fiscal do Contrato, respondendo por pagamento de procedimentos médico-hospitalares em patamar superior aos limites determinados pelo SUS, e de procedimentos não validados e sem confirmação de que foram prestados, gerando débito no bojo do Contrato 09/2011.
64.	Inicialmente, cabe deixar claro que os motivos que ensejaram a citação do Sr. Marcelino não guardam relação com a execução do procedimento licitatório e os indícios de irregularidade apontados no certame, e a instrução que propôs as citações já deixou claro esse aspecto (peça 28, p. 6) .
65.	O defendente foi inserido no rol de responsáveis desta TCE em razão de atuação inadequada e/ou insuficiente na função de fiscal do contrato em tela, permitindo que valores fossem pagos em patamar superior à tabela SUS, vigente à época, além de autorizar pagamentos por procedimentos não validados e sem confirmação de que foram prestados conforme as normas vigentes.
66.	Era esperado que o profissional ocupante do cargo de Diretor Clínico, tendo a função de atuar como instância de ligação entre o corpo clínico e a administração do hospital, conforme afirmação da própria defesa, detivesse conhecimento suficiente para saber que os procedimentos utilizados na rede do SUS não podem ser remunerados com tabelas de preços da rede privada, ainda mais quando se estar falando de um hospital universitário.
67.	Tal situação é agravada pelo fato de que o Sr. Marcelino afirma que tinha ciência do fato de que a empresa contratada (DD Serviços Médicos S/S - CNPJ 07.825.668/0001-17) pertencia ao chefe da cardiologia e Diretor Geral do hospital (José Carlos Dorsa Vieira Pontes - CPF: XXX.454.421-XX) e, portanto, que haveria um conflito de interesses envolvendo o gestor máximo da unidade e os interesses da Administração Pública, o que deveria exigir uma atenção redobrada no momento de liquidação das despesas e autorização dos pagamentos.
68.	A jurisprudência do Tribunal tem atribuído grande importância ao papel do fiscal do contrato, chegando até mesmo a abrandar a responsabilidade dos demais gestores quando há fiscal designado, conforme se alude de enunciado do Acórdão 2373/2008-TCU-Segunda Câmara, Relator: AROLDO CEDRAZ, assim prevendo:
O fiscal de contrato não exerce as suas atribuições por delegação de competência dada pelo gestor, elas são exercidas por força do próprio cargo que ocupa ou em razão de contrato firmado para essa finalidade. Na hipótese de haver fiscal devidamente capacitado, a responsabilização do gestor municipal ou do secretário de obras somente é possível quando ficar demonstrado que tomaram ciência de irregularidades e não adotaram providências com o objetivo de corrigi-las ou por culpa 'in vigilando' ou 'in eligendo' devidamente comprovada.
69.	Tal entendimento se justifica pela importância da função desempenhada pelo fiscal do contrato, que tem o dever de conferência quanto à qualidade e à quantidade daquilo que está sendo entregue à Administração e, principalmente, quanto à verificação dos preços a serem pagos por aquilo que está sendo contratado e/ou recebido pelo poder público.
70.	Mesmo que se admita que o fiscal não tenha qualquer relação com o procedimento licitatório e a assinatura do contrato, o que não está devidamente evidenciado nos autos, ainda assim há a obrigação do profissional designado para fiscalizar o contrato avaliar todas as características daquilo que está sendo recebido e verificar a aderência às normas vigentes, não bastando que as condições estejam alinhadas ao contrato, mas, principalmente, que estejam em conformidade com a legislação vigente.
71.	No caso concreto, não cabe razão ao respondente quando afirma que não teria qualquer responsabilidade pelo dano identificado porque a conferência cabia a outro setor ou que os preços foram apresentados em conformidade com o contrato.
72.	Em primeiro, porque a responsabilidade de conferência recai sobre o fiscal do contrato, ainda que se utilize de outras áreas de assessoria para eventuais procedimentos administrativos, já que é o fiscal do contrato quem liquida a despesa e autoriza a realização dos pagamentos.
73.	Em segundo, não cabe ao fiscal do contrato simplesmente conferir se os preços estão em conformidade com o contrato, uma vez identificado que os preços praticados estão em desconformidade com as normas vigentes. Era esperado que o Diretor Clínico tivesse ciência de que os procedimentos deveriam obedecer à tabela SUS, de modo que era obrigação do fiscal adotar as medidas a seu cargo para impedir tais pagamentos e/ou, na impossibilidade de fazê-lo, acionar os escalões superiores, e nada disso foi identificado no processo em tela.
74.	Além disso, as ocorrências detalhadas no item 17, desta, deixam claro que houve prejuízos envolvendo pagamento a maior por preços excessivos, mas também houve dano por serviços pagos e não prestados e/ou liquidados com inconsistências na documentação comprobatória.
75.	Também não socorre o servidor afirmar que não foi responsabilizado na operação conduzida pela Polícia Federal e/ou nos indiciamentos que se seguiram ao inquérito, e já se explica.
76.	A jurisprudência do TCU é firme no sentido de garantir a independência das instâncias, admitindo-se apenas influência da esfera penal e somente quando a sentença definitiva decidir pela negação da autoria ou da materialidade, ou seja, quando entender que o fato não ocorreu ou que o autor não foi aquele indicado no processo.
77.	Defende a jurisprudência do Tribunal que a mesma conduta pode gerar consequências diferentes em cada uma das instâncias, tendo em vista a natureza própria de cada uma delas, como se depreende do enunciado do Acórdão 344/2015-TCU-Plenário, Relator: WALTON ALENCAR RODRIGUES, assim dispondo:
A independência entre as instâncias permite que uma mesma conduta seja valorada de forma diversa, em ações de natureza penal, civil e administrativa. A ação por improbidade administrativa, de natureza civil, não vincula o juízo de valor formado na seara administrativa. Apenas a sentença absolutória no juízo penal fundada no reconhecimento da inexistência material do fato tem habilidade para repercutir no TCU e afastar a imposição de obrigações e sanções de natureza administrativa.
78.	Nesse sentido é o enunciado do Acórdão 2067/2015-TCU-Plenário, Relator: BRUNO DANTAS, decidindo com base no seguinte entendimento: "A absolvição criminal só afasta a responsabilidade administrativa e cível quando for reconhecida ou provada a inexistência do fato ou a negativa da autoria em relação ao responsável (art. 935 do Código Civil) ".
79.	Quanto à existência de processos tramitando em outras instâncias e tratando do mesmo assunto, o enunciado do Acórdão 1295/2007-TCU-Primeira Câmara, Relator: VALMIR CAMPELO, deixa claro que não impede o prosseguimento do feito nesta Corte, segue excerto:
O fato de a mesma causa estar sendo discutida no Poder Judiciário não afasta a competência do TCU para apreciá-la e determinar a adoção de providências que lhe caibam. Não existe litispendência entre processo do TCU e outro que trate do mesmo assunto em tramitação no Poder Executivo ou no Poder Judiciário.
80.	Corroboram com entendimento semelhante os seguintes Acórdão 1125/2010-TCU-Primeira Câmara, Relator: VALMIR CAMPELO; 5701/2013-Segunda Câmara, Relator: RAIMUNDO CARREIRO; 1295/2007-Primeira Câmara, Relator: VALMIR CAMPELO.
81.	Quanto à afirmação sobre Voto Condutor do Acórdão 43/2019-TCU-Plenário, tem razão o defendente quando afirma que o Ministro Bruno Dantas reconheceu não haver provas suficientes para vincular a culpa do defendente, mas vinculou tal entendimento apenas ao cargo que o ex-gestor ocupava à época, ou seja, Diretor Clínico.
82.	Ocorre que, no caso em tela, o Sr. Marcelino Chehould Ibrahim não está respondendo apenas em razão do cargo que ocupava, ou seja, Diretor Clínico, mas pelo teor da Instrução de Serviço 85, de 9/5/2011 (peça 22, p. 106) , a qual constituiu o responsável como Gestor/Fiscal do Contrato 09/2011.
83.	Nessa perspectiva, cabia ao gestor/fiscal zelar pela regularidade de toda a execução contratual, principalmente conferindo se os pagamentos obedeciam à legislação vigente e se os quantitativos pagos espelhavam os serviços efetivamente realizados no bojo do contrato por ele fiscalizado. E, de acordo com toda análise até aqui perpetrada, a falta de uma fiscalização minimamente efetiva permitiu a ocorrência das irregularidades e concorreu para a materialização do dano ao erário.
84.	Por todo o exposto, cabe deixar de acatar as alegações de defesa do Sr. Marcelino Chehould Ibrahim, uma vez que seus argumentos não tiveram o condão de justificar as irregularidades e/ou afastar sua responsabilidade, cabendo o julgamento pela irregularidade de suas contas, com condenação ao débito solidário e aplicação de multa.
Alegações de Defesa de Wanderley e Daige Serviços Médicos S/S (atual DD Serviços Médicos S/S - CNPJ: 07.825.668/0001-17) 
85.	A sociedade empresária citada por força do Ofício 35556/2021-TCU/Seproc, de 2/7/2021 (peça 35) , cuja ciência de seu recebimento ocorreu em 14/7/2021 (peça 38) , na condição de empresa contratada para prestação dos serviços e respondendo pelo recebimento de valores relativos a procedimentos médico-hospitalares em patamar superior aos limites determinados pelo SUS e recebimento por serviços não comprovados, gerando débito no bojo do Contrato 09/2011.
86.	Para atender à citação do Tribunal, o representante legal da empresa constituiu advogado nos autos (peça 49) , elaborou e fez chegar a esta Corte suas alegações de defesa (peça 51) , que passam a ser analisadas nos parágrafos seguintes.
87.	Após apresentar as qualificações dos responsáveis, a peça apresenta uma breve síntese dos fundamentos que justificaram sua citação no bojo desta TCE (peça 51, p. 1-4) .
88.	Tratando do caso específico, a defesa afirma que não é possível imputar débito à empresa contratada, uma vez que a realização do procedimento licitatório e sua contratação são atos administrativos executados por agentes públicos, sem ingerência da entidade privada, destacando que o TCU tem obrigação legal de acompanhar os editais de licitação (peça 51, p. 4-7) .
89.	Informa a defendente que o NHU estava credenciado junto ao Ministério da Saúde para a execução de serviços de assistência cardiovascular de alta complexidade, que a instituição não dispunha de profissional concursado nessa especialidade, que era referência estadual para a especialidade, polo formador de mão-de-obra e que o credenciamento do hospital dependia de manter em pleno funcionamento os serviços de hemodinâmica, além do fato de ter ocorrido um investimento relevante de R$ 1.050.000,00, o que, segundo a defesa, evidencia a necessidade emergencial da contratação discutida nestes autos (peça 51, p. 8-9) .
90.	Segundo a defesa, o próprio TCU reconheceu que era necessária a contratação de empresa terceirizada para o caso concreto, trazendo trecho que afirma ter sido retirado do TC 05.039/2014-2, Acórdão 525/2012-TCU-Plenário, de relatoria do Ministro Weder de Oliveira (peça 51, p. 9-10) .
91.	Na mesma linha de raciocínio, argui que já se sabia que o hospital seria terceirizado à Empresa Brasileira de Serviços Hospitalares - EBSERH e, no entender da defesa, tal informação reforça a necessidade e oportunidade de contratação da DD Serviços Médicos, repetindo que não cabia à contratada a decisão pela contratação e/ou pelas cláusulas do edital (peça 51, p. 10) .
92.	Como foco nos preços praticados, a peticionária afirma que a análise de custos também não era responsabilidade da contratada, cabendo à Administração Pública realizar todas as pesquisas necessárias para estabelecer o preço de referência e que a contratada cumpriu todas as exigências feitas contra si durante todo o procedimento licitatório e durante a execução do contrato (peça 51, p. 11-12) .
93.	Defende que o Conselho Federal de Medicina, por meio da Resolução 1.673/2003, adotou a Classificação Hierarquizada de Procedimentos Médicos (CBHPM) como padrão mínimo para o sistema de saúde complementar e que a Tabela SUS seria considerada "preço vil" para remuneração aos prestadores, por estar bastante defasada (peça 51, p. 12) .
94.	Ato contínuo, afirma que o Ministério da Saúde, com uso da Portaria - GM/MS 1606, de 11/9/2001, definiu que os estados, Distrito Federal e municípios poderiam adotar tabelas diferenciadas de remuneração, vedada a utilização de recursos da União, nesse caso, e que o pagamento por preços superiores à tabela SUS é prática recorrente (peça 51, p. 13) .
95.	Busca demonstrar a relevância da atuação da iniciativa privada nos serviços de saúde, bem como as críticas ao modelo de remuneração praticado, os prejuízos aos usuários do sistema e as dificuldades enfrentadas pelos gestores do SUS quanto às demandas não atendidas pelas regras impostas pelo Governo Federal (peça 51, p. 14-16) .
96.	Entende que a empresa e a Administração estavam vinculadas ao edital e ao contrato assinado, e que, nesse prisma, não há que se falar em recebimento irregular por parte da sociedade empresária, já que a Administração não pode descumprir as condições estabelecidas no edital, e que não resta configurada qualquer mácula ou má boa-fé da empresa (peça 51, p. 21) .
97.	Ao final, requer que seja reconhecida a ausência de irregularidade praticada pela empresa e/ou que seja declarado que o descumprimento do regramento cabe exclusivamente aos agentes administrativos envolvidos no caso (peça 51, p. 1) .
Análise
98.	Para recordar, trata-se de análise das alegações de defesa apresentadas pela sociedade empresária Wanderley e Daige Serviços Médicos S/S (atual DD Serviços Médicos S/S - CNPJ 07.825.668/0001-17) , citada por força do Ofício 35556/2021-TCU/Seproc (peça 35) , na condição de empresa contratada para prestação dos serviços e respondendo pelo recebimento de valores relativos a procedimentos médico-hospitalares em patamar superior aos limites determinados pelo SUS, por serviços não prestados e/ou prestados com inconsistências na documentação comprobatória, gerando prejuízo ao erário no bojo do Contrato 09/2011.
99.	Primeiramente, cabe afastar a afirmação de que a empresa era apenas uma sociedade empresária sem qualquer vínculo com as atividades do Hospital Universitário - HU, e que teria participado de um procedimento licitatório transparente e legal, sagrando-se vencedora dentro da normalidade processual e recebendo apenas por aquilo que, legitimamente, constou do contrato. Pelo que consta do processo, essa não é a visão detalhada nas evidências apresentadas, desde sua origem, nos autos do TC 018967/2013-2.
100.	O Relatório de Demandas Especiais 00211.000509/2012-19, emitido pela CGU (peça 21, p. 48-65) , deixa claro que os sócios da referida empresa (Rogério de Barros Wanderley e Augusto Daige da Silva) eram ex-servidores do HU e que pediram demissão para montar a empresa e continuar atuando na unidade, como particular.
101.	A defesa apresentada pelo Sr. Marcelino Chehould (peça 41, p. 20) evidencia que havia um relacionamento de proximidade/intimidade entre o então Diretor Geral (José Carlos Dorsa Vieira Pontes) e o segundo sócio, citado no parágrafo imediatamente anterior, e que tal situação foi revelada nos autos do inquérito conduzido pela Polícia Federal, na Operação Sangue Frio.
102.	Nesse ponto, já é possível afirmar que todos os envolvidos tinham plena ciência de que estavam inseridos em um ambiente de prestação de serviços públicos específicos para o SUS, eis que todos já tinham atuado como servidores do HU e todos sabiam da obrigação de que qualquer remuneração por serviços médicos deveria obedecer aos limites estabelecidos na tabela SUS.
103.	Também foi constatado, no relatório da CGU, já mencionado, que houve a inserção de cláusulas restritivas da competitividade do certame, vinculando exigência de filiação por cinco anos ou mais à Sociedade Brasileira de Hermodinâmica e Cardiologia Intervencionista - SBHCI.
104.	Embora não se possa atribuir à empresa tal inserção de cláusulas restritivas, as evidências trazidas pela CGU e as análises até aqui estabelecidas levam a concluir que houve uma combinação de critérios por parte do Diretor Geral, Sr. José Carlos Dorsa, para que somente a empresa aqui analisada pudesse apresentar proposta no certame.
105.	Tal afirmação tem fundamento na exigência identificada como restritiva e na falta de critérios objetivos para formação dos preços a serem praticados no contrato que seria assinado, questão também apontada pela CGU, dificultando a apresentação de propostas e favorecendo a empresa aqui contestada, já que seus dirigentes eram ex-servidores do hospital, tinham relacionamento próximo com o Diretor Geral e detinham informações privilegiadas sobre as rotinas, custos e condições de prestação dos serviços almejados.
106.	Além disso, restou evidenciado que a empresa defendente não apresentou a documentação exigida para sua qualificação, já que o atestado de capacidade técnica por ela apresentado não havia sido registrado no Conselho Regional de Medicina - CRM, segundo as constatações do mesmo relatório da CGU, já referenciado nos parágrafos precedentes, desrespeitando cláusula específica do Edital.
107.	Nesse ponto, a jurisprudência desta Corte tem definido que as exigências de qualificação técnica constantes do edital devem ser observadas nas contratações, consoante enunciado do Acórdão 2730/2015-TCU-Plenário, Relator: BRUNO DANTAS, decidindo o seguinte:
Insere-se na esfera de discricionariedade da Administração a eleição das exigências editalícias consideradas necessárias e adequadas em relação ao objeto licitado, com a devida fundamentação técnica. Entretanto, em respeito ao princípio da vinculação ao instrumento convocatório, é inadmissível que a Administração deixe de aplicar exigências previstas no próprio edital que tenha formulado.
108.	Também não socorre a defesa a afirmação de que a rede pública não contava com profissionais concursados para a prestação dos serviços especializados, uma vez que o relatório da CGU já trouxe excerto de parecer jurídico (peça 21, p. 52) que analisou a questão antes da contratação e questionou a terceirização de atividade-fim do HU, destacando a necessidade de contratação de profissionais por meio de concurso público de provas e títulos.
109.	Da mesma forma, a citação à Portaria 1606, de 11/9/2001, emitida pelo Ministério da Saúde, também não ajuda a defesa, e o próprio texto trazido em suas alegações já deixa isso claro, quando tenta afirmar que a referida Portaria teria autorizado estados e municípios a utilizarem tabelas diferenciadas de remuneração de serviços de saúde.
110.	O texto do art. 1º, caput, da referida Portaria é claro em vedar a utilização de tabelas diferenciadas quando os recursos tiverem origem no orçamento da União, permitindo tal particularidade apenas quando não houver recursos federais envolvidos, vejamos o texto original:
Portaria MS 1606/2001
Art. 1º Definir que os estados, Distrito Federal e municípios que adotarem tabela diferenciada para remuneração de serviços assistenciais de saúde deverão, para efeito de complementação financeira, empregar recursos próprios estaduais e/ou municipais, sendo vedada a utilização de recursos federais para esta finalidade. (grifo nosso) .
111.	Portanto, tratando-se de utilização de recursos federais, que é o caso em tela, não se fala em tabelas diferenciadas de remuneração, devendo, obrigatoriamente, serem adotados os preços estabelecidos como referência nas tabelas do SUS.
112.	Diante de todo o exposto, o entendimento é no sentido de que as alegações de defesa apresentadas por Wanderley e Daige Serviços Médicos S/S (atual DD Serviços Médicos S/S - CNPJ 07.825.668/0001-17) não merecem prosperar, uma vez que não tiveram o condão de justificar as irregularidades e/ou de afastar as responsabilidades no caso concreto, cabendo o julgamento pela irregularidade das contas, a imputação do débito e a obrigação de ressarcir.
Prescrição da Pretensão Punitiva
113.		Vale ressaltar que a pretensão punitiva do TCU, conforme Acórdão 1441/2016-TCU-Plenário, Relator Min. Benjamin Zymler, que uniformizou a jurisprudência acerca dessa questão, subordina-se ao prazo geral de prescrição indicado no art. 205 do Código Civil, que é de dez anos, contado da data de ocorrência da irregularidade sancionada, nos termos do art. 189 do Código Civil, sendo este prazo interrompido pelo ato que ordenar a citação, a audiência ou a oitiva dos responsáveis.
114.	No caso em exame, a perspectiva de aplicação de penalidade aos responsáveis não foi atingida pela prescrição, uma vez que a irregularidade sancionada se deu em 9/9/2011 e o ato de ordenação da citação se deu em 1/7/2021 (peça 30) .
INFORMAÇÕES ADICIONAIS
115.	Informa-se que consta solicitação de sustentação oral à peça 53, com requerimento apresentado pela empresa Wanderley e Daige Serviços Médicos S/S (atual DD Serviços Médicos S/S - CNPJ: 07.825.668/0001-17) .
CONCLUSÃO
116.		Para recordar, esta instrução trata de tomada de contas especial instaurada pela Fundação Universitária Federal de Mato Grosso do Sul - UFMS, atendendo a determinações contidas no item 9.4.5 do Acórdão 3103/2013-TCU-Plenário, reforçado pelo item 1.7.3.2 do Acórdão 3063/2015-TCU-Plenário, em razão da impugnação parcial das despesas realizadas com recursos do Contrato 09/2011.
117.	Quanto ao Sr. José Carlos Dorsa Vieira Pontes (peça 34) , após sua citação, foi constatado seu falecimento, por meio de Certidão de Óbito à peça 55, sendo identificado inventariante, na pessoa de Henrique Budib Dorsa Pontes (peça 56) , que, apesar de regularmente comunicado, não compareceu aos autos, gerando os efeitos da revelia, prevista no art. 12, § 3º, da Lei 8.443/1992, permitindo o prosseguimento do processo com base nas evidências até aqui colacionadas, que levam à irregularidade das contas e imputação do débito (parágrafo 39) .
118.	No que se refere ao Sr. Marcelino Chehould Ibrahim (CPF: XXX.664.751-XX) e sociedade empresária Wanderley e Daige Serviços Médicos S/S (atual DD Serviços Médicos S/S - CNPJ 07.825.668/0001-17) , suas alegações de defesa não tiveram o condão de justificar as irregularidades e/ou afastar sua culpabilidade, cabendo o julgamento pela irregularidade de suas contas, com imputação de débito e aplicação de multa (parágrafos 48 e 85) .
119.	Ademais, inexistem nos autos elementos que demonstrem a boa-fé dos responsáveis ou a ocorrência de outras excludentes de culpabilidade.
120.	Verifica-se também que não houve a prescrição da pretensão punitiva, conforme análise já realizada, embora no tocante ao Sr. José Carlos Dorsa Vieira Pontes, perante seu falecimento, não se possa mais aplicar sanção.
121.		Tendo em vista que não constam dos autos elementos que permitam reconhecer a boa-fé dos responsáveis, sugere-se que as suas contas sejam julgadas irregulares, nos termos do art. 202, § 6º, do Regimento Interno do TCU, com a imputação do débito atualizado monetariamente e acrescido de juros de mora, nos termos do art. 202, §1º do Regimento Interno do TCU, descontado o valor eventualmente recolhido, com a aplicação, quando possível, da multa prevista no art. 57 da Lei 8.443/1992.
PROPOSTA DE ENCAMINHAMENTO
122.	Diante do exposto, submetem-se os autos à consideração superior, propondo:
a)	considerar revel, para todos os efeitos, nos termos do art. 12, § 3º, da Lei 8.443/1992, o espólio do José Carlos Dorsa Vieira Pontes (CPF: XXX.454.421-XX - Falecido - peça 55) ; inventariante: Henrique Budib Dorsa Pontes (CPF: XXX.416.761-XX - peça 56) ;
b)	 rejeitar as alegações de defesa do Sr. Marcelino Chehould Ibrahim (CPF: XXX.664.751-XX) e da sociedade empresária Wanderley e Daige Serviços Médicos S/S (atual DD Serviços Médicos S/S - CNPJ: 07.825.668/0001-17) ;
c)	julgar irregulares, nos termos dos arts. 1º, inciso I, 16, inciso III, alíneas b e c, da Lei 8.443/1992, c/c os arts. 19 e 23, inciso III, da mesma Lei, as contas dos seguintes responsáveis: José Carlos Dorsa Vieira Pontes (CPF: XXX.454.421-XX - Falecido - peça 55) ; inventariante: Henrique Budib Dorsa Pontes (CPF: XXX.416.761-XX - peça 56) ; Sr. Marcelino Chehould Ibrahim (CPF: XXX.664.751-XX) e da sociedade empresária Wanderley e Daige Serviços Médicos S/S (atual DD Serviços Médicos S/S - CNPJ: 07.825.668/0001-17) , condenando o espólio do primeiro, solidariamente com demais responsáveis, ao pagamento das importâncias a seguir especificadas, atualizadas monetariamente e acrescidas dos juros de mora, calculados a partir das datas discriminadas até a data da efetiva quitação do débito, fixando-lhes o prazo de quinze dias, para que comprovem, perante o Tribunal, o recolhimento das referidas quantias aos cofres do Fundação Universidade Federal de Mato Grosso do Sul, abatendo-se valores eventualmente já recolhidos, nos termos do art. 23, inciso III, alínea "a", da citada lei, c/c o art. 214, inciso III, alínea "a", do Regimento Interno do TCU
	Débito solidário relacionado aos responsáveis José Carlos Dorsa Vieira Pontes (CPF XXX.454.421-XX) , na qualidade de signatário do Contrato 09/2011 e ordenador de despesas, Marcelino Chehould Ibrahim (CPF: XXX.664.751-XX) , na qualidade de gestor e fiscal do Contrato 09/2011, e Wanderley e Daige Serviços Médicos S/S (atual DD Serviços Médicos S/S - CNPJ 07.825.668/0001-17) empresa executora e beneficiária dos pagamentos irregulares.
	DATA DA OCORRÊNCIA
	 VALOR ORIGINAL R$ 
	 D/C 

	9/9/2011
	           4.229,70 
	D

	9/9/2011
	         13.304,90 
	D

	7/10/2011
	         19.305,55 
	D

	1/11/2011
	              864,40 
	D

	2/11/2011
	              621,40 
	D

	4/11/2011
	              621,40 
	D

	4/11/2011
	              864,40 
	D

	5/11/2011
	              710,00 
	D

	7/11/2011
	              621,40 
	D

	10/11/2011
	              621,40 
	D

	11/11/2011
	              516,00 
	D

	16/11/2011
	              661,00 
	D

	16/11/2011
	              989,20 
	D

	17/11/2011
	         28.839,80 
	D

	17/11/2011
	              621,40 
	D

	17/11/2011
	              621,40 
	D

	22/11/2011
	              621,40 
	D

	22/11/2011
	              621,40 
	D

	27/11/2011
	              621,40 
	D

	27/11/2011
	           2.892,90 
	D

	30/11/2011
	              661,00 
	D

	1/12/2011
	              621,40 
	D

	6/12/2011
	              661,00 
	D

	12/12/2011
	              621,40 
	D

	13/12/2011
	              621,40 
	D

	15/12/2011
	              621,40 
	D

	16/12/2011
	              703,30 
	D

	19/12/2011
	         51.096,07 
	D

	19/12/2011
	              621,40 
	D

	19/12/2011
	              710,00 
	D

	23/12/2011
	              516,00 
	D

	23/12/2011
	              703,30 
	D

	27/12/2011
	              621,40 
	D

	28/12/2011
	              621,40 
	D

	4/1/2012
	           1.850,55 
	D

	4/1/2012
	              621,40 
	D

	9/1/2012
	              621,40 
	D

	16/1/2012
	              621,40 
	D

	17/1/2012
	              864,40 
	D

	23/1/2012
	              621,40 
	D

	23/1/2012
	              710,00 
	D

	25/1/2012
	         30.958,91 
	D

	25/1/2012
	              621,40 
	D

	27/1/2012
	              864,40 
	D

	27/1/2012
	              621,40 
	D

	30/1/2012
	              621,40 
	D

	7/3/2012
	         40.241,18 
	D

	20/4/2012
	         30.554,91 
	D

	6/6/2012
	         98.386,14 
	D

	9/8/2012
	         44.279,85 
	D

	9/8/2012
	         70.400,07 
	D

	17/9/2012
	         72.301,77 
	D

	25/10/2012
	         64.335,96 
	D

	25/10/2012
	         46.175,22 
	D

	30/11/2012
	         52.629,82 
	D

	20/12/2012
	         45.760,79 
	D

	8/2/2013
	         41.856,09 
	D

	28/2/2013
	         44.210,29 
	D

	9/8/2013
	         31.453,50 
	D

	16/8/2013
	         36.140,84 
	D

	22/8/2013
	         42.529,84 
	D

	26/9/2013
	         24.461,13 
	D

Valor atualizado (com juros) em 3/12/2021: R$ 1.686.225,96
d)	aplicar, individualmente, ao Sr. Marcelino Chehould Ibrahim (CPF: XXX.664.751-XX) e à sociedade empresária Wanderley e Daige Serviços Médicos S/S (atual DD Serviços Médicos S/S - CNPJ: 07.825.668/0001-17) a multa prevista no art. 57 da Lei 8.443/1992 c/c os art. 267 do RI/TCU, fixando o prazo de quinze dias, a contar da notificação, para comprovarem, perante o Tribunal (art. 214, inciso III, alínea 'a' do RI/TCU) , o recolhimento das dívidas aos cofres do Tesouro Nacional, atualizadas monetariamente desde a data do acórdão proferido até a do efetivo recolhimento, se for paga após o vencimento, na forma da legislação em vigor
e)	 autorizar, desde logo, a cobrança judicial das dívidas, caso não atendidas as notificações, na forma do disposto no art. 28, inciso II, da Lei 8.443/1992;
f)	autorizar também, desde logo, se requerido, com fundamento no art. 26 da Lei 8.443, de 1992, c/c o art. 217, §§ 1º e 2º do Regimento Interno do TCU, o parcelamento da dívida em até 36 parcelas, incidindo, sobre cada parcela, corrigida monetariamente, os correspondentes acréscimos legais, fixando-lhes o prazo de quinze dias, a contar do recebimento da notificação, para comprovarem, perante o Tribunal, o recolhimento da primeira parcela, e de trinta dias, a contar da parcela anterior, para comprovar os recolhimentos das demais parcelas, devendo incidir, sobre cada valor mensal, atualizado monetariamente, os juros de mora devidos, no caso do débito, na forma prevista na legislação em vigor, alertando os responsáveis de que a falta de comprovação do recolhimento de qualquer parcela importará o vencimento antecipado do saldo devedor, nos termos do § 2º do art. 217 do Regimento Interno deste Tribunal; 
g)	 encaminhar cópia do acordão que for adotado ao Procurador-Chefe da Procuradoria da República no estado de Mato Grosso do Sul, nos termos do §3º do art. 16 da Lei 8.443/1992 c/c o § 7º do art. 209 do Regimento Interno do TCU, para adoção das medidas que entender cabíveis, informando-lhe que o inteiro teor da deliberação pode ser consultado no endereço www.tcu.gov.br/acordaos;
h)	 enviar cópia do Acórdão que vier a ser proferido à Fundação Universitária Federal de Mato Grosso do Sul - UFMS e aos responsáveis, para ciência, informando que a presente deliberação, acompanhada do Relatório e do Voto que a fundamenta, está disponível para a consulta no endereço www.tcu.gov.br/acordaos, além de esclarecer que, caso requerido, o TCU poderá fornecer sem custos as correspondentes cópias, de forma impressa. 
2.	O Ministério Público junto ao TCU divergiu parcialmente da proposta da unidade técnica, nos seguintes termos:
Trata-se de tomada de contas especial instaurada em obediência ao Acórdão 3103/2013-TCU-Plenário, proferido no TC Processo 018.967/2013-2, relativo à representação decorrente da remessa do Relatório de Demanda Externa RDE 00211.000509/2012-19 pela Controladoria-Geral da União (CGU) .
2.	As irregularidades noticiadas pelo órgão de controle interno diziam respeito a falhas em procedimentos licitatórios e na celebração/execução de contratos administrativos. Esta TCE trata especificamente do Contrato 9/2011, firmado entre o Hospital Universitário Maria Aparecida Pedrossian e a empresa Wanderley e Daige Serviços Médicos S/S (atual DD Serviços Médicos S/S) para prestação de serviços especializados em Cardiologia Intervencionista e Hemodinâmica.
3.	O tomador de contas concluiu pela existência de débito no valor histórico de R$ 933.452,33, sob a responsabilidade do Sr. José Carlos Dorsa Vieira Pontes e da empresa acima mencionada (peça 5, p. 304-326) , derivado de pagamentos lastreados na tabela da Classificação Brasileira Hierarquizada de Procedimentos Médicos (CBHPM) , quando deveriam ter sido utilizados como parâmetro os valores constantes da tabela do Sistema Único de Saúde (SUS) . 
4.	Com base nos cálculos constantes dos autos, a unidade técnica procedeu à citação dos Srs. José Carlos Dorsa Vieira Pontes, ordenador de despesas, e Marcelino Chehould Ibrahim, gestor e fiscal do contrato, solidariamente com a DD Serviços Médicos S/S. Posteriormente, em face da ciência quanto ao falecimento do Sr. José Carlos Dorsa Vieira Pontes, realizou-se a citação do espólio, na pessoa do inventariante, Sr. Henrique Budib Dorsa Pontes.
5.	Cumpre esclarecer que, nos termos da análise contida no pronunciamento na peça 29, acresceu-se à citação a irregularidade atinente ao pagamento de 32 procedimentos médicos-cirúrgicos sem a correspondente Autorização de Internação Hospitalar (AIH) e de 8 AIH's incompatíveis com os procedimentos executados e faturados pela contratada e, portanto, não reconhecidos (faturados) pelo SUS.
6.	De posse das defesas apresentadas pelo Sr. Marcelino Chehould Ibrahim e pela DD Serviços Médicos S/S (peças 41 a 48 e 51 a 52) , a unidade técnica elaborou a instrução na peça 63, por meio da qual propõe considerar revel o espólio do Sr. José Carlos Dorsa Vieira Pontes e rejeitar as alegações dos demais responsáveis, bem como julgar irregulares as presentes contas, com imputação de débito e aplicação de multa.
7.	De minha parte, manifesto-me parcialmente de acordo com a proposta formulada pela SecexTCE, pelas razões adiante expostas.
8.	No que se refere ao débito relativo à diferença entre as tabelas CBHPM e do SUS, que deveria ser utilizada como referência para a contratação da DD Serviços Médicos S/S, entendo que há nexo de causalidade entre as condutas adotadas pelo Sr. José Carlos Dorsa Vieira Pontes e o resultado danoso. Desde a fixação dos termos do edital do pregão que resultou no Contrato 9/2011, houve participação decisiva do referido gestor nos trâmites que culminaram na celebração de avença com valores que em muito superavam a tabela do SUS, inexistindo elementos que possam desconstituir a responsabilidade pelo débito.
9.	Quanto à empresa, essa acabou por se beneficiar da contratação por valores indevidos, sendo razoável admitir que seus proprietários, ex-servidores do hospital, tinham ciência quanto à obrigatoriedade de observância do parâmetro fixado para contratação de particulares para prestação de serviços. Vale enfatizar que a combinação do disposto nos arts. 24 e 26 da Lei 8.080/1990 com o art. 9º, inciso II, da Portaria GM-MS 1.034/2010 impunha que a remuneração por participação complementar da iniciativa privada deveria observar os parâmetros estabelecidos pelo SUS, de modo que a utilização de outros valores, sob qualquer pretexto, caracteriza ilegalidade e dano aos cofres federais.
10.	No que se refere ao Sr. Marcelino Chehould Ibrahim, entendo que, apesar de ter sido o gestor do contrato, não deva responder solidariamente quanto ao débito relativo à diferença entre as tabelas. Isso porque sua atribuição era, primordialmente, fiscalizar a correta prestação dos serviços com base no disposto no Contrato 9/2011, sendo desarrazoado afirmar que poderia negar cumprimento aos termos fixados na avença após a realização do processo licitatório e, consequentemente, determinar o pagamento com base em parâmetro diverso do estabelecido contratualmente.
11.	Já no que se refere aos serviços para os quais houve pagamento sem comprovação, subsiste a necessidade de devolução dos valores correspondentes, visto que, nesse caso, o gestor do contrato contribuiu para a materialização do dano observado.
12.	Quanto aos montantes a serem ressarcidos, cabem algumas observações acerca da responsabilidade solidária.
13.	De acordo com informações contidas na peça 4, p. 318, do TC Processo 018.967/2013-2, após a deflagração de operação pela Polícia Federal foi designado para assumir o cargo de Diretor-Geral do hospital o Sr. Cláudio Wanderley Luz Saab, que se tornou ordenador de despesas a partir de 27/5/2013. Já a gestão do contrato passou a ser de responsabilidade do Sr. Amauri Edgardo Mont Serrat Ávila Souza Dias em 13/5/2013, conforme defesa por ele apresentada na fase interna da TCE (peça 5, p. 166) .
14.	Com base nessas informações, entendo não ser possível imputar aos Srs. José Carlos Dorsa Vieira Pontes e Marcelino Chehould Ibraim os débitos relativos às notas fiscais pagas após as referidas datas, visto que não mais lhes seria possível praticar atos relativos às despesas a elas correspondentes. Cabível, nessa linha, excluir a responsabilidade dos referidos gestores quanto aos débitos datados de 9/8/2013, 16/8/2013, 22/8/2013 e 26/9/2013.
15.	Quanto à possibilidade de transferir aos gestores que os substituíram a obrigação de restituir valores, penso não ser adequada a adoção da medida, haja vista que não participaram dos atos que resultaram na contratação com base em parâmetro indevido.
16.	As atas de reunião contidas na peça 3, p. 64 e 66, do TC Processo 018.967/2013-2, integrantes de relatório de atividades encaminhado pelo Sr. Cláudio Wanderley Luz Saab ao Tribunal, dão conta de que, ao assumir a gestão, envidou esforços para resolver o problema das faturas pendentes de pagamento, inclusive mediante negociação de valores com a DD Serviços Médicos S/S. As informações indicadas nos detalhamentos de despesas na peça 4, p. 282-288, relativas às notas fiscais pagas nas datas retromencionadas revelam a aplicação do desconto obtido junto à empresa que, apesar de não resultar na aderência total dos valores à tabela do SUS, ao menos reduziu o prejuízo causado ao hospital.
17.	No contexto acima delineado, afigura-se mais adequado que a responsabilidade pela devolução dos valores pagos em agosto e setembro de 2013 se restrinja à empresa contratada, visto permanecer quanto a ela a irregularidade concernente ao recebimento indevido de valores, como consequência da cobrança com base na tabela CBHPM.
18.	Diante do exposto, com as vênias de estilo por dissentir parcialmente do encaminhamento sugerido pela unidade técnica, este membro do Ministério Público de Contas propõe:
I - considerar revel, para todos os efeitos, nos termos do art. 12, § 3º, da Lei 8.443/1992, o espólio do Sr. José Carlos Dorsa Vieira Pontes;
II - acolher parcialmente as alegações de defesa do Sr. Marcelino Chehould Ibrahim (CPF XXX.664.751-XX) ;
III - julgar irregulares, nos termos dos arts. 1º, inciso I, e 16, inciso III, alíneas "b" e "c", da Lei 8.443/1992, c/c os arts. 19 e 23, inciso III, da mesma Lei, as contas de José Carlos Dorsa Vieira Pontes (CPF: XXX.454.421-XX) ; Marcelino Chehould Ibrahim (CPF: XXX.664.751-XX) e da sociedade empresária Wanderley e Daige Serviços Médicos S/S (atual DD Serviços Médicos S/S - CNPJ: 07.825.668/0001-17) , condenando o espólio do primeiro, solidariamente com os demais responsáveis, ao pagamento das importâncias a seguir especificadas, atualizadas monetariamente e acrescidas dos juros de mora, calculados a partir das datas discriminadas até a data da efetiva quitação do débito, fixando-lhes o prazo de quinze dias, para que comprovem, perante o Tribunal, o recolhimento das referidas quantias aos cofres da Fundação Universidade Federal de Mato Grosso do Sul, abatendo-se valores eventualmente já recolhidos, nos termos do art. 23, inciso III, alínea "a", da citada lei, c/c o art. 214, inciso III, alínea "a", do Regimento Interno do TCU
Débito solidário relacionado aos responsáveis José Carlos Dorsa Vieira Pontes (CPF XXX.454.421-XX) , na qualidade de signatário do Contrato 09/2011 e ordenador de despesas, e Wanderley e Daige Serviços Médicos S/S (atual DD Serviços Médicos S/S - CNPJ 07.825.668/0001-17) empresa executora e beneficiária dos pagamentos irregulares.
	DATA DA OCORRÊNCIA
	VALOR ORIGINAL R$

	09/09/2011
	4.229,70

	09/09/2011
	13.304,90

	07/10/2011
	19.305,55

	17/11/2011
	28.839,80

	19/12/2011
	51.096,07

	25/01/2012
	30.958,91

	07/03/2012
	40.241,18

	20/04/2012
	30.554,91

	06/06/2012
	98.386,14

	09/08/2012
	44.279,85

	09/08/2012
	70.400,07

	17/09/2012
	72.301,77

	25/10/2012
	64.335,96

	25/10/2012
	46.175,22

	30/11/2012
	52.629,82

	20/12/2012
	45.760,79

	08/02/2013
	41.856,09

	28/02/2013
	44.210,29

Débito relacionado a Wanderley e Daige Serviços Médicos S/S (atual DD Serviços Médicos S/S - CNPJ 07.825.668/0001-17) empresa executora e beneficiária dos pagamentos irregulares.
	DATA DA OCORRÊNCIA
	VALOR ORIGINAL R$

	09/08/2013
	31.453,50

	16/08/2013
	36.140,84

	22/08/2013
	42.529,84

	26/09/2013
	24.461,13

Débitos relacionados aos responsáveis Wanderley e Daige Serviços Médicos S/S (atual DD Serviços Médicos S/S - CNPJ: 07.825.668/0001-17) , José Carlos Dorsa Vieira Pontes (CPF XXX.454.421-XX) e Marcelino Chehould Ibrahim (CPF: XXX.664.751-XX) :
	DATA DA OCORRÊNCIA
	VALOR ORIGINAL R$

	1/11/11
	864,40

	2/11/11
	621,40

	4/11/11
	621,40

	4/11/11
	864,40

	5/11/11
	710,00

	7/11/11
	621,40

	10/11/11
	621,40

	11/11/11
	516,00

	16/11/11
	661,00

	16/11/11
	989,20

	17/11/11
	621,40

	17/11/11
	621,40

	22/11/11
	621,40

	22/11/11
	621,40

	27/11/11
	621,40

	27/11/11
	2.892,90

	30/11/11
	661,00

	1/12/11
	621,40

	6/12/11
	661,00

	12/12/11
	621,40

	13/12/11
	621,40

	15/12/11
	621,40

	16/12/11
	703,30

	19/12/11
	621,40

	19/12/11
	710,00

	23/12/11
	516,00

	23/12/11
	703,30

	27/12/11
	621,40

	28/12/11
	621,40

	4/1/12
	1.850,55

	4/1/12
	621,40

	9/1/12
	621,40

	16/1/12
	621,40

	17/1/12
	864,40

	23/1/12
	621,40

	23/1/12
	710,00

	25/1/12
	621,40

	27/1/12
	864,40

	27/1/12
	621,40

	30/1/12
	621,40

IV - aplicar, individualmente, ao Sr. Marcelino Chehould Ibrahim (CPF: XXX.664.751-XX) e à sociedade empresária Wanderley e Daige Serviços Médicos S/S (atual DD Serviços Médicos S/S - CNPJ: 07.825.668/0001-17) a multa prevista no art. 57 da Lei 8.443/1992 c/c os art. 267 do RI/TCU, fixando o prazo de quinze dias, a contar da notificação, para comprovarem, perante o Tribunal (art. 214, inciso III, alínea 'a' do RI/TCU) , o recolhimento das dívidas aos cofres do Tesouro Nacional, atualizadas monetariamente desde a data do acórdão proferido até a do efetivo recolhimento, se for paga após o vencimento, na forma da legislação em vigor;
V - autorizar, desde logo, a cobrança judicial das dívidas, caso não atendidas as notificações, na forma do disposto no art. 28, inciso II, da Lei 8.443/1992;
VI - encaminhar cópia do acordão que for adotado ao Procurador-Chefe da Procuradoria da República no estado de Mato Grosso do Sul, nos termos do §3º do art. 16 da Lei 8.443/1992 c/c o § 7º do art. 209 do Regimento Interno do TCU, para adoção das medidas que entender cabíveis, informando-lhe que o inteiro teor da deliberação pode ser consultado no endereço www.tcu.gov.br/acordaos;
VII - enviar cópia do Acórdão que vier a ser proferido à Fundação Universitária Federal de Mato Grosso do Sul - UFMS e aos responsáveis, para ciência, informando que a presente deliberação, acompanhada do Relatório e do Voto que a fundamenta, está disponível para a consulta no endereço www.tcu.gov.br/acordaos, além de esclarecer que, caso requerido, o TCU poderá fornecer sem custos as correspondentes cópias, de forma impressa.

Paulo Tadeu de Barros Mainardi Nagata (3.533-B/OAB-MS) e Ricardo Youssef Ibrahim (4.660/OAB-MS); Newley Alexandre da Silva Amarilla (2921/OAB-MS); Vinícius Carneiro Monteiro Paiva (14445/OAB-MS), Alexandre Janólio Isidoro Silva (15.656/OAB-MS) e outros.

Procurador Sergio Ricardo Costa Caribé.

TOMADA DE CONTAS ESPECIAL. IRREGULARIDADES NO PREGÃO ELETRONICO 11/2011. contratação de empresa especializada em Cardiologia Intervencionista e Hermodinâmica. SUPERFATURAMENTO E PAGAMENTO POR SERVIÇOS NÃO COMPROVADOS. CITAÇÃO. REVELIA DO ESPÓLIO DE UM DOS RESPONSÁVEIS. REJEIÇÃO DAS ALEGAÇÕES DE DEFESA DE OUTROS. CONTAS IRREGULARES. DÉBITO. MULTA.

TOMADA DE CONTAS ESPECIAL (TCE)

Secretaria de Controle Externo de Tomada de Contas Especial (SecexTCE).

Trata-se de tomada de contas especial instaurada em razão do Acórdão 3.103/2013Plenário, que julgou representação da Controladoria-Geral da União (CGU) sobre falhas em diversos procedimentos licitatórios e contratos administrativos, entre eles o Contrato 9/2011, celebrado entre o Hospital Universitário Maria Aparecida Pedrossian, da Fundação Universidade Federal de Mato Grosso do Sul (HUMAP/UFMS) , e a empresa Wanderley e Daige Serviços Médicos S/S (atual DD Serviços Médicos S/S) , para prestação de serviços especializados em Cardiologia Intervencionista e Hemodinâmica.
	O tomador de contas concluiu pela existência de débito no valor de R$ 933.452,33, sob a responsabilidade de José Carlos Dorsa Vieira Pontes e da empresa contratada, em razão de pagamentos lastreados na tabela da Classificação Brasileira Hierarquizada de Procedimentos Médicos (CBHPM) e não na tabela do Sistema Único de Saúde (SUS) . 
	No Tribunal, após a realização de diligências à UFMS, além do superfaturamento apontado na fase interna, foi verificado pagamento de 32 procedimentos médicos-cirúrgicos, sem a correspondente Autorização de Internação Hospitalar (AIH) , e de 8 AIH's incompatíveis com os procedimentos executados e faturados pela contratada, entre 1/11/2011 e 30/1/2012.
	Foram citados o espólio de José Carlos Dorsa Vieira Pontes, ordenador de despesas, e Marcelino Chehould Ibrahim, gestor e fiscal do contrato, solidariamente com a DD Serviços Médicos S/S. 
	A unidade técnica opinou por considerar revel o espólio de José Carlos Dorsa Vieira Pontes e rejeitar as alegações dos demais responsáveis, julgando irregulares suas contas, com imputação de débito e multa.
	O Ministério Público junto ao Tribunal divergiu parcialmente da proposta formulada pela SecexTCE, afastando a responsabilidade do fiscal do contrato sobre a parcela referente ao superfaturamento. Propugnou, ainda, por ajustar o débito solidário decorrente de serviços superfaturados, tendo em vista mudança na gestão do Hospital e do contrato ocorrida em 13/5/2013.
	Alinho-me aos pareceres constantes dos autos, adotando-os como razões de decidir naquilo que não conflitarem com as observações que faço a seguir. 
	Preliminarmente, avalio os efeitos da novel Resolução TCU 344/2022, que trata da prescrição das pretensões de ressarcimento e punitiva, nos presentes autos.
	Nos termos do inciso III do artigo 4º da norma, o marco inicial para contagem do prazo prescricional é a data do conhecimento da irregularidade pelo TCU ou pelos órgãos de controle interno.
	No presente caso, a tomada de contas especial foi instaurada em razão de irregularidades verificadas pela Controladoria-Geral da União no Relatório de Demandas Externas 00211.000509/2012-19, concluído em dezembro de 2012.
	A partir daí, foram verificadas diversas causas interruptivas, conforme o artigo 5º da Resolução 344/2022.
	A representação foi autuada no Tribunal em 8/7/2013 e seu julgamento ocorreu em 20/11/2013, mediante Acórdão 3103/2013-TCU-Plenário, que determinou à EBSEHR uma série de levantamentos e instauração da TCE. Monitoramento da deliberação resultou no Acórdão 3063/2015-TCU-Plenário, em 2/12/2015, que reafirmou o necessária processo de ressarcimento.
	A instauração desta tomada de contas ocorreu em 2/3/2017 e na fase interna ocorreram notificações de Wanderley e Daige Serviços Médicos S/S, Pedro Morel, Amaury Dias, Marcelino Ibrahim e José Carlos Dorsa Vieira Pontes, entre os meses de março e abril do mesmo ano.
	O relatório do tomador de contas foi concluído em 27/4/2017 e a auditoria interna da EBSERH emitiu parecer em 5/6/2017.
	Em 17/8/2017, a consultoria jurídica da empresa se manifestou sobre o processo e, em 1/11/2017, o tomador de contas emitiu novo relatório, considerando correção de impropriedades apontadas nos pareceres precedentes.
	A CGU emitiu o relatório de auditoria 408/2019, em 30/4/2019 e a tomada de contas especial foi remetida ao Tribunal em 31/5/2019.
	No TCU, em 28/4/2021, foi realizada a primeira instrução dos autos, que resultou em diligência à UFMS. Em 1/7/2021, foram autorizadas citações e a instrução de mérito foi encaminhada ao Ministério Público junto ao Tribunal em 3/12/2021. O Parquet emitiu seu parecer em 16/12/2021.
	Assim, não restaram configuradas as prescrições quinquenal e intercorrente, nos termos da Resolução TCU 344/2022.
	Considerando a regular citação do inventariante de José Carlos Dorsa Vieira Pontes, Henrique Budib Dorsa Pontes, e ante a não apresentação de defesa, cabe declarar a revelia do responsável, nos termos do artigo 12, § 3º, da Lei 8.443/1992, dando-se prosseguimento ao processo.
	A contratação objeto destes autos apresentou graves irregularidades desde a formulação do procedimento licitatório, cujo instrumento convocatório continha cláusulas restritivas e não estabeleceu critérios objetivos para os preços. Como consequência, o contrato fixou preços acima dos previstos na tabela do Sistema Único de Saúde (SUS) . 
	Adicionalmente, o objeto foi adjudicado a empresa que não atendia às disposições do edital, de propriedade de antigos empregados do nosocômio e, durante a execução da avença, foram pagos honorários não faturados pelo SUS.
	Tais irregularidades, que também foram alvo da Operação Sangue Frio, da Polícia Federal, resultaram em dano ao Erário de R$ 1.277.506,94.
	Não há como afastar a responsabilidade de José Carlos Dorsa Vieira Pontes. 
	Como Diretor Geral do Hospital, promoveu a licitação e foi signatário do Contrato 09/2011. Durante a execução do ajuste, atuou como ordenador de despesas, autorizando pagamentos. 
	Com as vênias de estilo ao Parquet, divirjo do entendimento de que devem ser excluídos de sua responsabilidade os pagamentos realizados em 9/8/2013, 16/8/2013, 22/8/2013 e 26/9/2013, em razão de o Diretor-Geral e ordenador de despesa terem sido alterados após a deflagração da operação policial.
	Esses pagamentos foram superfaturados em razão da conduta de José Carlos, que elaborou o certame e assinou o contrato. É inquestionável que seus atos deram causa ao prejuízo apurado.
	Como informado no parecer do Ministério Público, o novo Diretor-Geral, Cláudio Wanderley Luz Saab, envidou esforços para reduzir o valor das faturas pendentes de pagamento, obtendo desconto em seus valores, que ainda geraram prejuízos por permaneceram acima dos previstos na tabela do SUS.
	Não podem ser acolhidos os argumentos de Marcelino Chehould Ibrahim sobre o fato de não figurar entre os indiciados no processo de investigação conduzido pela Polícia Federal. 
	É firme a jurisprudência desta Corte quanto à independência das instâncias. Investigações administrativas e processos judiciais não vinculam as apurações do TCU, a não ser quando o Poder Judiciário, na esfera criminal, conclui pela ausência do fato ou negativa de autoria, o que não é o caso.
	Todavia, verifico que esse responsável não participou do procedimento licitatório e não pode ser condenado por ressarcir valores decorrentes da divergência entre os preços contratados e os constantes das tabelas do SUS. 
	Assim como o Ministério Público, considero desarrazoado afirmar que o fiscal poderia negar cumprimento aos preços estabelecidos no ajuste.
	Não procede, contudo, a alegação de que a obrigação de exigir a apresentação dos documentos que comprovariam a execução dos serviços era das áreas administrativas do Hospital e que o fiscal não detinha capacitação técnica para tal.
	Como gestor/fiscal do contrato era seu dever atestar os serviços efetivamente prestados, observando todos os normativos sobre o tema. Não cabe argumentar desconhecimento de matéria afeta à sua área de atuação. 
	Quant à DD Serviços Médicos S/S, refuto sua alegação sobre não ter responsabilidade pelo prejuízo, pelo fato de não ter elaborado o procedimento licitatório. É induvidoso que a entidade se beneficiou de todos os pagamentos indevidos, realizados em desacordo com o disposto nos artigos 24 e 26 da Lei 8.080/1990 e com o artigo 9º, inciso II, da Portaria GM-MS 1.034/2010, que impunham a remuneração por participação complementar da iniciativa privada de acordo com os parâmetros estabelecidos pelo SUS.
	Ressalto que os sócios da empresa eram ex-servidores do hospital e deveriam ter ciência quanto à obrigatoriedade de observância do parâmetro fixado para contratação de particulares para prestação de serviços em hospitais públicos. 
	Ademais, os documentos constantes dos autos e da operação policial indicam claramente a existência de relação próxima entre os sócios da empresa e o Diretor-Geral à época. 
	Ficou demonstrado que as cláusulas restritivas do edital resultaram em direcionamento à DD Serviços Médicos S/S, que foi a única empresa a apresentar proposta. A exigência de filiação por cinco anos ou mais à Sociedade Brasileira de Hemodinâmica e Cardiologia Intervencionista (SBHCI) e a falta de critérios objetivos para formação dos preços afastaram a participação de outras licitantes.
	Frise-se, ainda, que a empresa foi indevidamente habilitada, pois seu atestado de capacidade técnica não estava registrado no Conselho Regional de Medicina, como exigia o edital.
	Todos esses indícios levam à conclusão sobre a existência de negociações ilegais entre a empresa e o então Diretor-Geral do Hospital e afastam, decididamente, alegações sobre ausência de vínculos entre a empresa e o HUMAP/UFMS, bem como sobre não interferência na elaboração e nos procedimentos do certame que levaram à sua contratação.
	Por todo o exposto, julgo irregulares as contas dos responsáveis nesta TCE, imputando-lhes os débitos apurados, cujos valores atualizados em 22/9/2022 correspondem a R$ 1.691.673,50 para os pagamentos superfaturados e R$ 81.467,38 para os serviços pagos e não comprovados.
	Tendo em vista o caráter personalíssimo das sanções, deixo de aplicar multa ao representante do espólio de José Carlos Dorsa Vieira Pontes, imputando multas individuais e proporcionais aos prejuízos ocasionados ao fiscal do contrato e à empresa contratada.
	Feitas essas considerações, voto para que o Tribunal adote a minuta de acórdão que submeto ao Colegiado.
TCU, Sala das Sessões, em 25 de outubro de 2022.
WALTON ALENCAR RODRIGUES 
Relator